ACORDAO-COMPLETO-2489692

ACÓRDÃO 7748/2022 ATA 38/2022 - PRIMEIRA CÂMARA

VISTOS, relatados e discutidos estes autos de tomada de contas especial instaurada pelo Instituto Federal de Educação, Ciência e Tecnologia do Paraná (IFPR) , em razão de indícios de irregularidade na aplicação dos recursos do Termo de parceria 00001/2011, firmado com Instituto Brasileiro de Estudos e Pesquisas para Otimização da Tecnologia e da Qualidade Aplicadas (Ibepotec) ; 
ACORDAM os Ministros do Tribunal de Contas da União, reunidos em sessão da Primeira Câmara, diante das razões expostas pelo relator, em: 
9.1. declarar a revelia do Instituto Brasileiro de Estudos e Pesquisas Para Otimização da Tecnologia e da Qualidade Aplicadas (Ibepotec) e de Gilson Amâncio, nos termos do art. 12, § 3º, da Lei 8.443/1992;
9.2. acolher parcialmente as alegações de defesa apresentadas por José Carlos Ciccarino e Ricardo Herrera;
9.3. julgar irregulares as contas de Gilson Amâncio, José Carlos Ciccarino, Ricardo Herrera e do Instituto Brasileiro de Estudos e Pesquisas Para Otimização da Tecnologia e da Qualidade Aplicadas, com fulcro no art. 16, inciso III, alíneas "c" e "d", da Lei 8.443/1992;
9.4. condenar Gilson Amâncio e o Ibepotec ao pagamento, em solidariedade, das importâncias a seguir discriminadas, atualizadas monetariamente e acrescidas dos juros de mora, calculados a partir das respectivas datas de ocorrência, até a data da efetiva quitação, fixando-lhes o prazo de 15 dias, para que comprovem, perante o TCU, o recolhimento das dívidas aos cofres do Instituto Federal de Educação, Ciência e Tecnologia do Paraná (IFPR) :
	Data de ocorrência
	Valor histórico (R$) 

	9/8/2012
	47.176,14

	18/2/2013
	44.617,00

	30/11/2011
	242.332,55

	20/12/2011
	87.078,56

	30/11/2011
	350.405,59

	20/12/2011
	262.804,19

	9/8/2012
	240.735,89

	9/8/2012
	374.502,34

	30/11/2011
	155.544,49

	20/12/2011
	116.658,36

	9/8/2012
	2.970,88

	18/2/2013
	1.197,91

	9/5/2013
	1.268,62

	30/11/2011
	3.463.892,35

	20/12/2011
	2.597.919,26

	9/8/2012
	174.802,19

	18/2/2013
	150.256,67

	9/5/2013
	665.930,75

9.5. condenar Gilson Amâncio, José Carlos Ciccarino e o Ibepotec ao pagamento, em solidariedade, das importâncias a seguir discriminadas, atualizadas monetariamente e acrescidas dos juros de mora, calculados a partir das respectivas datas de ocorrência, até a data da efetiva quitação, fixando-lhes o prazo de 15 dias, para que comprovem, perante o TCU, o recolhimento das dívidas aos cofres do Instituto Federal de Educação, Ciência e Tecnologia do Paraná (IFPR) :
	Data de ocorrência
	Valor histórico (R$) 

	12/12/2011
	389.443,18

	20/12/2011
	714.811,73

	18/1/2012
	576.518,29

	14/2/2012
	656.474,44

	20/3/2012
	647.171,71

	13/4/2012
	284.076,08

9.6. condenar Gilson Amâncio, Ricardo Herrera e o Ibepotec ao pagamento, em solidariedade, das importâncias a seguir discriminadas, atualizadas monetariamente e acrescidas dos juros de mora, calculados a partir das respectivas datas de ocorrência, até a data da efetiva quitação, fixando-lhes o prazo de 15 dias, para que comprovem, perante o TCU, o recolhimento das dívidas aos cofres do Instituto Federal de Educação, Ciência e Tecnologia do Paraná (IFPR) :
	Data de ocorrência
	Valor histórico (R$) 

	2/5/2012
	85.840,37

	10/5/2012
	64.816,33

	14/8/2012
	637.298,60

9.7. aplicar aos responsáveis a seguir arrolados a multa prevista no art. 57 da Lei 8.443/1993, nos valores individuais indicados, fixando-lhes o prazo de 15 dias, a contar da notificação, para que comprovem, perante o Tribunal (art. 214, inciso III, alínea "a", do Regimento Interno) , o recolhimento da dívida ao Tesouro Nacional, atualizada monetariamente desde a data do presente acórdão, até a do efetivo recolhimento, se paga após o vencimento, na forma da legislação em vigor:
	Responsáveis
	Multa Individual (R$) 

	Instituto Brasileiro de Estudos e Pesquisas para Otimização da Tecnologia e da Qualidade Aplicadas (Ibepotec) 
	24.100.000,00

	Gilson Amâncio 
	24.100.000,00

	José Carlos Ciccarino
	6.000.000,00

	Ricardo Herrera
	1.300.000,00

9.8. autorizar a cobrança judicial das dívidas, caso não atendidas as notificações, nos termos do art. 28, inciso II, da Lei 8.443/1992, inciso II, do Regimento Interno do TCU; 
9.9. dar ciência desta deliberação à Procuradoria da República no Estado do Paraná, nos termos do art. 16, § 3º, da Lei 8.443/1992, bem como ao Instituto Federal de Educação, Ciência e Tecnologia do Paraná (IFPR) .

Tomada de contas especial instaurada em razão de suposta irregularidade na execução de termo de parceria que teve como objeto a cooperação técnica operacional e assessoria no fomento das atividades de promoção gratuita da educação de forma complementar, para prestação de serviços intermediários de apoio, na implementação dos cursos ministrados no Âmbito da Educação a Distância.

Primeira Câmara

Instituto Federal de Educação, Ciência e Tecnologia do Paraná.

3. Interessados/Responsáveis:
3.1. Responsáveis: Gilson Amâncio (XXX.435.319-XX); Instituto Brasileiro de Estudos e Pesquisas Para Otimização da Tecnologia e da Qualidade Aplicadas (05.601.886/0001-42); José Carlos Ciccarino (XXX.525.779-XX); Ricardo Herrera (XXX.018.348-XX).

13.1. Ministros presentes: Benjamin Zymler (na Presidência), Walton Alencar Rodrigues (Relator), Vital do Rêgo e Jorge Oliveira.
13.2. Ministros-Substitutos presentes: Augusto Sherman Cavalcanti e Weder de Oliveira.

WALTON ALENCAR RODRIGUES

Adoto, como parte do Relatório, a instrução elaborada no âmbito da Secretaria de Controle Externo de Tomada de Contas Especial, vazada nos termos a seguir transcritos, com a qual anuíram os dirigentes da unidade técnica:
Cuidam os autos de tomada de contas especial instaurada pelo Instituto Federal de Educação, Ciência e Tecnologia do Paraná (IFPR) , em desfavor do Instituto Brasileiro de Estudos e Pesquisas Para Otimização da Tecnologia e da Qualidade Aplicadas (CNPJ: 05.601.886/0001-42) , do Sr. José Carlos Ciccarino (CPF: XXX.525.779-XX) , do Sr. Ricardo Herrera (CPF: XXX.018.348-XX) e do Sr. Gilson Amâncio (CPF: XXX.435.319-XX) , em razão de prática de qualquer ato ilegal, ilegítimo ou antieconômico de que resulte dano ao erário realizadas por meio do Termo de parceria 00001/2011, registro Siafi 756746, firmado entre o IFPR e Instituto Brasileiro de Estudos e Pesquisas para Otimização da Tecnologia e da Qualidade Aplicadas, e que tinha por objeto "a cooperação técnica operacional e assessoria no fomento das atividades de promoção gratuita da educação de forma complementar, para prestação de serviços intermediários de apoio, na implementação dos cursos ministrados no Âmbito da Educação a Distância".
HISTÓRICO
Em 3/5/2013, com fundamento na IN/TCU 71/2012, alterada pela IN/TCU 76/2016 e DN/TCU 155/2016, o Instituto Federal de Educação, Ciência e Tecnologia do Paraná autorizou a instauração da tomada de contas especial. O processo foi registrado no sistema e-TCE com o número 1146/2019.
O Termo de parceria 00001/2011, registro Siafi 756746, foi firmado no valor de R$ 33.964.300,94, sendo o valor total à conta do concedente. Teve vigência de 26/10/2011 a 31/12/2013, com prazo para apresentação da prestação de contas em 1/3/2014. Os repasses efetivos da União totalizaram R$ 22.696.165,49.
O fundamento para a instauração da Tomada de Contas Especial, conforme consignado na matriz de responsabilização elaborada pelo tomador de contas, foi a constatação das seguintes irregularidades: 
Ausência de aplicação dos rendimentos oriundos das aplicações financeiras no objeto do termo de parceria. Conforme determina a legislação aplicável a convênios, termos de parcerias e demais instrumentos congêneres os recursos dispendidos para finalidade pactuada devem ser aplicados na totalidade, inclusive rendimentos de aplicação financeira oriundas da aplicação destes recursos. Em caso de sobra dos rendimentos estes deverão ser restituídos a União por meio de GRU. A aplicação no objeto do termo de parceria dos recursos provenientes de rendimento de aplicação financeira também são objeto de prestação de contas. 
Recolhimento indevido de ISS. Em hipótese nenhuma deveria ter sido retido pela OSCIP, face a regra de imunidade tributária da constituição e conforme destacado na própria Nota Fiscal emitida pela OSCIP. 
A conta informada ao IFPR, para crédito dos recursos, era utilizado apenas como conta receita, sendo toda movimentação bancária realizado por conta divergente da informada no termo de parceria. Resta claro que a conta que deveria ter sido movimentada o convênio era a informada no Termo de Parceria, pois as instituições financeiras que operacionalizam a execução dos convênios do Governo Federal isentam o titular de cobrança de tarifas já na abertura das contas correntes, as quais, são vinculadas a execução de convênios da União.
Ausência parcial de documentos contábeis em prestação de contas físicas. A documentação inerente às despesas realizadas deve refletir fidedignamente os lançamentos apresentados no extrato bancário.
Meta Apoio Operacional. Esta meta estava pactuada no plano de trabalho, como a meta 18, e refere-se a taxa de administração dos serviços da OSCIP, conforme melhor detalhamento apresentado no recurso do Servidor Pedro Antônio Bittencourt Pacheco, o embasamento legal da Portaria Interministerial n° 127, de 29 de maio de 2008 que condicionava o gasto com Despesas Administrativas a 5% e que deveriam estar diretamente relacionadas ao objeto do convênio ou contrato de repasse foi alterado ainda em 2008. Neste sentido, a comissão considerou os valores apresentados em prestação de contas dos valores efetivamente comprovados pela OSCIP realizados com despesas administrativas, glosando de fato apenas o montante que não possui documentação comprobatória apresentada.
Superfaturamento na quantidade de livros. Esperava-se que a impressão de livros se limitasse à quantidade de alunos matriculados por disciplina, no entanto, foram impressos livros em quantidade muito acima do necessário, cuja diferença superfaturada fora de 344.199 livros. 
Os responsáveis arrolados na fase interna foram devidamente comunicados e, diante da ausência de justificativas suficientes para elidir as irregularidades e da não devolução dos recursos, instaurou-se a tomada de contas especial.
No relatório (peça 369) , o tomador de contas concluiu que o prejuízo importaria no valor original de R$ 13.036.544,47, imputando-se a responsabilidade ao Instituto Brasileiro de Estudos e Pesquisas Para Otimização da Tecnologia e da Qualidade Aplicadas, na condição de contratado, Arnaldo Suhr, na condição de dirigente, Irineu Mario Colombo, REITOR, no período de 1/1/2011 a 31/12/2014, na condição de dirigente, José Carlos Ciccarino, DIRETOR, no período de 1/1/2011 a 31/12/2014, na condição de dirigente, Ricardo Herrera, DIRETOR, no período de 1/1/2011 a 31/12/2014, na condição de dirigente, Gilson Amâncio, PRESIDENTE DA OSCIP PARCEIRA, no período de 1/1/2011 a 31/12/2014, na condição de organização da sociedade civil e Obra Impressa Gráfica e Editora Ltda - ME, na condição de contratado. 
Em 5/8/2019, a Controladoria-Geral da União emitiu o relatório de auditoria (peça 370) , em concordância com o relatório do tomador de contas. O certificado de auditoria e o parecer do dirigente do órgão de controle interno concluíram pela irregularidade das presentes contas (peças 371 e 372) .
Em 22/8/2019, o ministro responsável pela área atestou haver tomado conhecimento das conclusões contidas no relatório e certificado de auditoria, bem como do parecer conclusivo do dirigente do órgão de controle interno, manifestando-se pela irregularidade das contas, e determinou o encaminhamento do processo ao Tribunal de Contas da União (peça 373) .
Na instrução inicial (peça 385) , analisando-se os documentos nos autos, concluiu-se pela necessidade de realização de citação para as seguintes irregularidades: 
Irregularidade 1: não devolução dos rendimentos oriundos das aplicações financeiras dos recursos e não comprovação da sua aplicação no objeto do termo de parceria. Conforme determina a legislação aplicável a convênios, termos de parcerias e demais instrumentos congêneres, os recursos dispendidos para a finalidade pactuada devem ser aplicados na totalidade, inclusive rendimentos de aplicação financeira oriundas da aplicação destes recursos. Em caso de sobra dos rendimentos, estes deverão ser restituídos à União, por meio de GRU. A aplicação no objeto do termo de parceria dos recursos provenientes de rendimento de aplicação financeira também são objeto de prestação de contas.
 Evidências da irregularidade: documentos técnicos presentes nas peças 20, 22, 24, 29, 32, 36, 39, 41, 43, 46, 48, 52, 57, 63, 68, 76, 89, 91, 92, 93, 94, 100, 112 e 128.
 Normas infringidas: art. 116, § 4º, da Lei 8.666/1993 e art. 42, § 2º, da Portaria Interministerial 127/2008 c/c o art. 70, parágrafo único, da Constituição Federal.
Débitos relacionados aos responsáveis Gilson Amâncio (CPF: XXX.435.319-XX) e Instituto Brasileiro de Estudos e Pesquisas Para Otimização da Tecnologia e da Qualidade Aplicadas (CNPJ 05.601.886/0001-42) :
	Data de ocorrência
	Valor histórico (R$) 

	9/8/2012
	47.176,14

	18/2/2013
	44.617,00

	30/11/2011
	242.332,55

	20/12/2011
	87.078,56

 Cofre credor: Tesouro Nacional.
 Responsável: Gilson Amâncio (CPF: XXX.435.319-XX) .
 Conduta: deixar de devolver os rendimentos de aplicação financeira declarados pela Oscip no Siconv, no valor de R$ 421.204,25, e de apresentar comprovantes de sua aplicação no objeto do convênio, conforme prevê art. 42, § 2º, da portaria 127/2008 c/c o art. 70, parágrafo único, da Constituição Federal.
Nexo de causalidade: a não devolução ou comprovação da aplicação dos recursos oriundos do rendimento em aplicações financeiras no objeto do termo de parceria resulta em não comprovação da sua boa e regular aplicação e em consequente prejuízo ao erário, haja vista a presunção de irregularidade na sua utilização.
Culpabilidade: não há elementos que permitam caracterizar a boa-fé do responsável. Era possível ao responsável ter consciência da ilicitude do ato praticado, bem como era razoável exigir condutas diversas daquelas adotadas, consideradas as circunstâncias que o cercava. 
	Responsável: Instituto Brasileiro de Estudos e Pesquisas Para Otimização da Tecnologia e da Qualidade Aplicadas (CNPJ: 05.601.886/0001-42) .
Conduta: deixar de devolver os rendimentos de aplicação financeira declarados pela Oscip no Siconv, no valor de R$ 421.204,25, e de apresentar comprovantes de sua aplicação no objeto do convênio, conforme prevê art. 42, § 2º, da portaria 127/2008 c/c o art. 70, parágrafo único, da Constituição Federal.
Nexo de causalidade: a não devolução ou comprovação da aplicação dos recursos oriundos do rendimento em aplicações financeiras no objeto do termo de parceria resulta em não comprovação da sua boa e regular aplicação e em consequente prejuízo ao erário, haja vista a presunção de irregularidade na sua utilização.
Culpabilidade: não é possível aferir a ocorrência de boa-fé na conduta do responsável, haja vista sua natureza de pessoa jurídica. 
Encaminhamento: citação.
Irregularidade 2: recolhimento indevido de ISS (Imposto sobre Serviços) . O Ibepoteq cada vez que recebia recursos do termo de parceria emitia uma nota fiscal de serviços eletrônica - NFS-e, no valor total do repasse e fazia o recolhimento de 5% de ISS sobre esse valor. No entanto, o Ibepoteq é imune de impostos nos termos do art. 150, inciso VI, alínea "c", da Constituição Federal.
Evidências da irregularidade: documentos técnicos presentes nas peças 20, 21 e 27.
Normas infringidas: CF art. 150, inciso VI, alínea a.
Débitos relacionados aos responsáveis Gilson Amâncio (CPF: XXX.435.319-XX) e Instituto Brasileiro de Estudos e Pesquisas Para Otimização da Tecnologia e da Qualidade Aplicadas (CNPJ 05.601.886/0001-42) :
	Data de ocorrência
	Valor histórico (R$) 

	30/11/2011
	350.405,59

	20/12/2011
	262.804,19

	9/8/2012
	240.735,89

Cofre credor: Tesouro Nacional.
Responsável: Gilson Amâncio (CPF: XXX.435.319-XX) .
Conduta: recolhimento de valores a título de Imposto sobre serviços de qualquer natureza (ISSQN) ao município de Curitiba, não obstante a condição de imunidade tributária decorrente da origem dos recursos.
Nexo de causalidade: a utilização de recursos federais transferidos no âmbito do instrumento em questão em itens não permitidos ou incompatíveis com o termo aprovado resultou na impugnação das referidas despesas e, consequentemente, em dano ao erário.
Culpabilidade: não há elementos que permitam caracterizar a boa-fé do responsável. Era possível ao responsável ter consciência da ilicitude do ato praticado, bem como era razoável exigir condutas diversas daquelas adotadas, consideradas as circunstâncias que o cercava. 
Responsável: Instituto Brasileiro de Estudos e Pesquisas Para Otimização da Tecnologia e da Qualidade Aplicadas (CNPJ: 05.601.886/0001-42) .
Conduta: recolhimento de valores a título de Imposto sobre serviços de qualquer natureza (ISSQN) ao município de Curitiba, não obstante a condição de imunidade tributária decorrente da origem dos recursos.
Nexo de causalidade: a utilização de recursos federais transferidos no âmbito do instrumento em questão em itens não permitidos ou incompatíveis com o termo aprovado resultou na impugnação das referidas despesas e, consequentemente, em dano ao erário.
Culpabilidade: não é possível aferir a ocorrência de boa-fé na conduta do responsável, haja vista sua natureza de pessoa jurídica. 
Encaminhamento: citação.
Irregularidade 3: ausência de documentação comprobatória para parte dos valores pagos a título de taxa administrativa (Meta Apoio Operacional - Meta 18) . Cabe ao convenente comprovar a correta execução física e financeira de todos os itens previstos no plano de trabalho. Entretanto, parte do valor pago referente a esta meta não foi devidamente comprovado pela Oscip.
Evidências da irregularidade: documentos técnicos presentes nas peças 143, 144, 145, 146, 147, 148, 149, 150, 151, 152, 153, 154, 155, 156, 157, 158, 159, 160, 161, 162, 163, 164, 165, 166, 167, 168, 169, 170, 171, 172, 173, 174, 175 e 176.
Normas infringidas: art. 37, caput, c/c o art. 70, parágrafo único, da Constituição Federal de 1988; art. 93, do Decreto-lei 200, de 25 de fevereiro de 1967; art. 50, §3º, da Portaria Interministerial 127/2008; Portaria Interministerial 127/2008 e art. 39 Portaria Interministerial 342/2008.
Débito relacionado aos responsáveis Gilson Amâncio (CPF: XXX.435.319-XX) e Instituto Brasileiro de Estudos e Pesquisas Para Otimização da Tecnologia e da Qualidade Aplicadas (CNPJ 05.601.886/0001-42) :
	Data de ocorrência
	Valor histórico (R$) 

	9/8/2012
	374.502,34

Cofre credor: Tesouro Nacional.
Responsável: Gilson Amâncio (CPF: XXX.435.319-XX) .
Conduta: não comprovar parte do valor recebido à título de "Serviço de Apoio Operacional" (Meta 18) .
Nexo de causalidade: a não apresentação de documentos que comprovassem a execução física e financeira dos itens previstos no plano de trabalho resultou na presunção de dano ao erário.
Culpabilidade: não há excludentes de ilicitude, de culpabilidade e de punibilidade; é razoável supor que o responsável tinha consciência da ilicitude de sua conduta; era exigível conduta diversa da praticada, qual seja, comprovar por meio de documentos a efetiva execução física e financeira de todos os itens previstos no plano de trabalho. 
Responsável: Instituto Brasileiro de Estudos e Pesquisas Para Otimização da Tecnologia e da Qualidade Aplicadas (CNPJ: 05.601.886/0001-42) .
Conduta: não comprovar parte do valor recebido à título de "Serviço de Apoio Operacional" (Meta 18) .
Nexo de causalidade: a não apresentação de documentos que comprovassem a execução física e financeira dos itens previstos no plano de trabalho resultou na presunção de dano ao erário.
Culpabilidade: Não é possível aferir a ocorrência de boa-fé na conduta do responsável, haja vista sua natureza de pessoa jurídica. 
Encaminhamento: citação.
Irregularidade 4: ato de gestão antieconômico na compra de livros em quantidade superior ao necessário. Esperava-se que a impressão de livros se limitasse à quantidade de alunos matriculados por disciplina, no entanto, foram impressos 344.199 livros acima do necessário, o que representou um gasto desnecessário no montante de R$ 4.056.450,73 (60,94%) . 
	Evidências da irregularidade: documentos técnicos presentes nas peças 1, 15, 18, 20, 21, 22, 24, 25, 26, 27, 29, 30, 32, 33, 34, 35, 36, 37, 39, 40, 41, 42, 43, 45, 46, 47, 48, 49, 50, 52, 53, 54, 55, 57, 58, 60, 61, 63, 64, 65, 66, 68, 69, 70, 76, 77, 78, 79, 80, 81, 82, 83, 89, 90, 92, 93, 94, 100, 101, 102, 103, 104, 105, 106, 112, 113, 114, 115, 116, 117, 118, 119, 120, 121, 128, 129, 130, 131, 132 e 133.
	Normas infringidas: Art. 37, caput, c/c o art. 70, parágrafo único, da Constituição da República Federativa do Brasil; art. 93, do Decreto-lei 200/1967; art. 66, do Decreto 93.872/1986; art. 3º, caput, 6º, inciso IX, alínea "f" e 26, parágrafo único, inciso III, da Lei 8.666/1993; art. 45 da Portaria interministerial 127/2008 e art. 57 da Portaria Interministerial 507/2011.
Débitos relacionados aos responsáveis Gilson Amancio (CPF: XXX.435.319-XX) , Instituto Brasileiro de Estudos e Pesquisas Para Otimização da Tecnologia e da Qualidade Aplicadas (CNPJ: 05.601.886/0001-42) , José Carlos Ciccarino (CPF: XXX.525.779-XX) e Ricardo Herrera (CPF: XXX.018.348-XX) :
	Data de ocorrência
	Valor histórico (R$) 

	30/11/2011
	2.317.971,85

	20/12/2011
	1.738.478,88

Cofre credor: Tesouro Nacional.
Responsável: José Carlos Ciccarino (CPF: XXX.525.779-XX) .
Conduta: assinar autorizações para a compra dos livros, com indicação das quantidades que deveriam ser adquiridas (Ordens de Serviços 001/2011 e 004/2012) , juntamente com os Srs. Ricardo Herrera e pelo Presidente do Ibepoteq, Sr. Gilson Amâncio.
Nexo de causalidade: A realização ou aprovação de compra de livros, no âmbito do objeto do instrumento em questão, em quantidade muito superior ao necessário resultou em prejuízo ao erário equivalente à quantidade de livros adquiridos acima do necessário.
Culpabilidade: Não há elementos que permitam caracterizar a boa-fé do responsável. Era possível ao responsável ter consciência da ilicitude do ato praticado, bem como era razoável exigir condutas diversas daquelas adotadas, consideradas as circunstâncias que o cercava. 
Responsável: Gilson Amâncio (CPF: XXX.435.319-XX) .
Conduta: assinar autorizações para a compra dos livros, com indicação das quantidades que deveriam ser adquiridas (Ordens de Serviços 001/2011 e 004/2012) , juntamente com os Srs. José Carlos Ciccarino e Ricardo Herrera.
Nexo de causalidade: a realização ou aprovação de compra de livros, no âmbito do objeto do instrumento em questão, em quantidade muito superior ao necessário resultou em prejuízo ao erário equivalente à quantidade de livros adquiridos acima do necessário.
Culpabilidade: não há elementos que permitam caracterizar a boa-fé do responsável. Era possível ao responsável ter consciência da ilicitude do ato praticado, bem como era razoável exigir condutas diversas daquelas adotadas, consideradas as circunstâncias que o cercava. 
Responsável: Instituto Brasileiro de Estudos e Pesquisas Para Otimização da Tecnologia e da Qualidade Aplicadas (CNPJ: 05.601.886/0001-42) .
Conduta: realizar compra de livros em quantidade bem acima do necessário.
Nexo de causalidade: a realização ou aprovação de compra de livros, no âmbito do objeto do instrumento em questão, em quantidade muito superior ao necessário resultou em prejuízo ao erário equivalente à quantidade de livros adquiridos acima do necessário.
Culpabilidade: não é possível aferir a ocorrência de boa-fé na conduta do responsável, haja vista sua natureza de pessoa jurídica. 
Responsável: Ricardo Herrera (CPF: XXX.018.348-XX) .
Conduta: assinar autorizações para a compra dos livros, com indicação das quantidades que deveriam ser adquiridas (Ordens de Serviços 001/2011 e 004/2012) , juntamente com os Srs. José Carlos Ciccarino e Sr. Gilson Amâncio. Também assinou os ¿Termos de Aceite de Material Didático¿ como Diretor Administrativo e Financeiro do IFPR/EaD, declarando que todos os livros adquiridos foram por ele recebidos.
Nexo de causalidade: a realização ou aprovação de compra de livros, no âmbito do objeto do instrumento em questão, em quantidade muito superior ao necessário resultou em prejuízo ao erário equivalente à quantidade de livros adquiridos acima do necessário.
Culpabilidade: não há elementos que permitam caracterizar a boa-fé do responsável. Era possível ao responsável ter consciência da ilicitude do ato praticado, bem como era razoável exigir condutas diversas daquelas adotadas, consideradas as circunstâncias que o cercava. 
Encaminhamento: citação.
Irregularidade 5: Pagamento indevido de tarifas bancárias. No presente caso, a conta informada ao IFPR, para crédito dos recursos, era utilizado apenas como conta receita, sendo toda movimentação bancária realizado por conta divergente da informada no termo de parceria. Resta claro que a conta que deveria ter sido movimentada o convênio era a informada no Termo de Parceria, pois as instituições financeiras que operacionalizam a execução dos convênios do Governo Federal isentam o titular de cobrança de tarifas já na abertura das contas correntes, as quais, são vinculadas à execução de convênios da união.
Evidências da irregularidade: documentos técnicos presentes nas peças 20, 22, 24, 29, 32, 36, 41, 43, 46, 48, 52, 57, 63, 68, 76, 89, 100, 112 e 128.
Normas infringidas: Portaria Interministerial 127/2008, art. 50. Portaria Interministerial 507/2011, art. 43, inc XIII.
Débitos relacionados aos responsáveis Gilson Amâncio (CPF: XXX.435.319-XX) e Instituto Brasileiro de Estudos e Pesquisas Para Otimização da Tecnologia e da Qualidade Aplicadas (CNPJ: 05.601.886/0001-42) :
	Data de ocorrência
	Valor histórico (R$) 

	30/11/2011
	155.544,49

	20/12/2011
	116.658,36

	9/8/2012
	2.970,88

	18/2/2013
	1.197,91

	9/5/2013
	1.268,62

Cofre credor: Tesouro Nacional.
Responsável: Gilson Amâncio (CPF: XXX.435.319-XX) .
Conduta: transferir recursos da conta junto à Caixa Econômica Federal sob o n° 0373.003.00002027-7 para a de n° 0373.003.00002002-1.
Nexo de causalidade: o pagamento indevido de tarifas bancárias resultou na realização de despesas incompatíveis com o objetivo do instrumento em questão, acarretando dano ao erário.
Culpabilidade: não há excludentes de ilicitude, de culpabilidade e de punibilidade; é razoável supor que o responsável tinha consciência da ilicitude de sua conduta; era exigível conduta diversa da praticada, qual seja, utilizar os recursos federais recebidos só apenas para o pagamento de tarifas bancárias decorrentes de serviços bancários necessários e inevitáveis para a manutenção da conta corrente específica e para a execução do objeto do ajuste. 
Responsável: Instituto Brasileiro de Estudos e Pesquisas Para Otimização da Tecnologia e da Qualidade Aplicadas (CNPJ: 05.601.886/0001-42) .
Conduta: transferir recursos da conta junto à Caixa Econômica Federal sob o 0373.003.00002027-7 para a de 0373.003.00002002-1.
Nexo de causalidade: O pagamento indevido de tarifas bancárias resultou na realização de despesas incompatíveis com o objetivo do instrumento em questão, acarretando dano ao erário.
Culpabilidade: não é possível aferir a ocorrência de boa-fé na conduta do responsável, haja vista sua natureza de pessoa jurídica. 
Encaminhamento: citação.
Irregularidade 6: ausência parcial de documentação de prestação de contas. De acordo com a análise da documentação de prestação de contas contida nos autos, verificou-se haver lançamentos de débito na conta corrente e na conta poupança para os quais não foram encontradas comprovação da boa e regular utilização dos recursos públicos transferidos à Oscip.
Evidências da irregularidade: documentos técnicos presentes nas peças 20, 21, 22, 23, 24, 25, 26, 27, 29, 30, 32, 33, 34, 35, 36, 37, 39, 40, 41, 42, 43, 44, 45, 46, 47, 48, 49, 50, 52, 53, 54, 55, 57, 58, 59, 60, 61, 63, 64, 65, 66, 68, 69, 70, 76, 77, 78, 79, 80, 81, 82, 83, 89, 90, 91, 92, 93, 94, 100, 101, 102, 103, 104, 105, 106, 112, 113, 114, 115, 116, 117, 118, 119, 120, 121, 128, 129, 130, 131, 132 e 133.
Normas infringidas: Portaria Interministerial 507/2011, Art. 72, Art. 74, Art. 76, § 2º.
Débitos relacionados aos responsáveis Gilson Amâncio (CPF: XXX.435.319-XX) e Instituto Brasileiro de Estudos e Pesquisas Para Otimização da Tecnologia e da Qualidade Aplicadas (CNPJ: 05.601.886/0001-42) :
	Data de ocorrência
	Valor histórico (R$) 

	30/11/2011
	3.463.892,35

	20/12/2011
	2.597.919,26

	9/8/2012
	174.802,19

	18/2/2013
	150.256,67

	9/5/2013
	665.930,75

Cofre credor: Tesouro Nacional.
Responsável: Gilson Amâncio (CPF: XXX.435.319-XX) .
Conduta: falhar em manter a guarda e fornecimento da documentação comprobatória dos gastos efetuados no cumprimento do termo de parceria.
Nexo de causalidade: a apresentação incompleta da documentação da prestação de contas impediu a comprovação da regular aplicação dos recursos federais repassados, no âmbito do instrumento em questão, resultando em presunção de dano ao erário.
Culpabilidade: não há elementos que permitam caracterizar a boa-fé do responsável. Era possível ao responsável ter consciência da ilicitude do ato praticado, bem como era razoável exigir condutas diversas daquelas adotadas, consideradas as circunstâncias que o cercava. 
Responsável: Instituto Brasileiro de Estudos e Pesquisas Para Otimização da Tecnologia e da Qualidade Aplicadas (CNPJ: 05.601.886/0001-42) .
Conduta: falhar em manter a guarda e fornecimento da documentação comprobatória dos gastos efetuados no cumprimento do termo de parceria.
Nexo de causalidade: a apresentação incompleta da documentação da prestação de contas impediu a comprovação da regular aplicação dos recursos federais repassados, no âmbito do instrumento em questão, resultando em presunção de dano ao erário.
Culpabilidade: Não é possível aferir a ocorrência de boa-fé na conduta do responsável, haja vista sua natureza de pessoa jurídica. 
Encaminhamento: citação.
Apesar de o tomador de contas haver incluído Arnaldo Suhr, Irineu Mario Colombo e Obra Impressa Grafica e Editora Ltda - Me como responsáveis neste processo, após análise realizada sobre a documentação acostada aos autos, conclui-se que suas responsabilidades devem ser excluídas, uma vez que não há evidências de que tenham tido participação nas irregularidades aqui verificadas.
Em cumprimento ao pronunciamento da unidade (peça 387) , foram efetuadas citações dos responsáveis, nos moldes adiante:
 Instituto Brasileiro de Estudos e Pesquisas Para Otimização da Tecnologia e da Qualidade Aplicadas - promovida a citação do responsável, conforme delineado adiante:
	Comunicação: Ofício 9219/2019 - Seproc (peça 393) 
Data da Expedição: 14/11/2019
Data da Ciência: 20/11/2019 (peça 401) 
Nome Recebedor: Renata Cortez
Observação: Ofício enviado para o endereço do responsável, conforme pesquisa na base de dados no sistema da Receita Federal, custodiada pelo TCU (peça 392) .
Fim do prazo para a defesa: 5/12/2019
	
 José Carlos Ciccarino - promovida a citação do responsável, conforme delineado adiante:
	Comunicação: Ofício 9220/2019 - Seproc (peça 394) 
Data da Expedição: 14/11/2019
Data da Ciência: 19/11/2019 (peça 400) 
Nome Recebedor: Antonio J.
Observação: Ofício enviado para o endereço do responsável, conforme pesquisa na base de dados no sistema da Receita Federal, custodiada pelo TCU (peça 392) .
Prorrogações de prazo:
	Documento
	Nova data limite

	Termo (peça 405) 
	19/12/2019

Fim do prazo para a defesa: 19/12/2019
	
 Ricardo Herrera - promovida a citação do responsável, conforme delineado adiante:
	Comunicação: Ofício 9223/2019 - Seproc (peça 396) 
Data da Expedição: 14/11/2019
Data da Ciência: 19/11/2019 (peça 399) 
Nome Recebedor: Dizona
Observação: Ofício enviado para o endereço do responsável, conforme pesquisa na base de dados no sistema da Receita Federal, custodiada pelo TCU (peça 392) .
Prorrogações de prazo:
	Documento
	Nova data limite

	Termo (peça 404) 
	19/12/2019

Fim do prazo para a defesa: 19/12/2019
	
 Gilson Amancio - promovida a citação do responsável, conforme delineado adiante:
	Comunicação: Ofício 9222/2019 - Seproc (peça 395) 
Data da Expedição: 14/11/2019
Data da Ciência: 21/11/2019 (peça 402) 
Nome Recebedor: Valter Mathomi
Observação: Ofício enviado para o endereço do responsável, conforme pesquisa na base de dados no sistema da Receita Federal, custodiada pelo TCU (peça 392) .
Fim do prazo para a defesa: 6/12/2019
	
Conforme Despacho de Conclusão das Comunicações Processuais (peça 422) , as providências inerentes às comunicações processuais foram concluídas. 
Transcorrido o prazo regimental, os responsáveis Instituto Brasileiro de Estudos e Pesquisas Para Otimização da Tecnologia e da Qualidade Aplicadas e Gilson Amancio permaneceram silentes, devendo ser considerados revéis, nos termos do art. 12, § 3º, da Lei 8.443/1992, enquanto os responsáveis José Carlos Ciccarino e Ricardo Herrera apresentaram defesa, que será analisada na seção Exame Técnico.
ANÁLISE DOS PRESSUPOSTOS DE PROCEDIBILIDADE DA IN/TCU 71/2012
Avaliação de Viabilidade do Exercício do Contraditório e Ampla Defesa
Verifica-se que não houve o transcurso de mais de dez anos desde o fato gerador sem que tenha havido a notificação dos responsáveis pela autoridade administrativa federal competente (art. 6º, inciso II, c/c art. 19 da IN/TCU 71/2012, modificada pela IN/TCU 76/2016) , uma vez que o fato gerador da irregularidade sancionada ocorreu em 9/5/2013, e os responsáveis foram notificados sobre as irregularidades pela autoridade administrativa competente conforme abaixo:
Instituto Brasileiro de Estudos e Pesquisas Para Otimização da Tecnologia e da Qualidade Aplicadas, por meio do ofício acostado à peça 361, recebido em 8/12/2017, conforme AR (peça 359) .
José Carlos Ciccarino, por meio do ofício acostado à peça 364, recebido em 23/11/2017, conforme AR (peça 355) .
Ricardo Herrera, por meio do ofício acostado à peça 365, recebido em 8/12/2017, conforme AR (peça 357) .
Gilson Amâncio, por meio do ofício acostado à peça 360, recebido em 8/12/2017, conforme AR (peça 358) .
Valor de Constituição da TCE 	
Verifica-se, ainda, que o valor atualizado do débito apurado (sem juros) em 1/1/2017 é de R$ 18.298.688,90, portanto superior ao limite mínimo de R$ 100.000,00, na forma estabelecida conforme os arts. 6º, inciso I, e 19 da IN/TCU 71/2012, modificada pela IN/TCU 76/2016. 
OUTROS PROCESSOS/DÉBITOS NOS SISTEMAS DO TCU COM OS MESMOS RESPONSÁVEIS
Informa-se que foi encontrado processo no Tribunal com os mesmos responsáveis:
	Responsável
	Processos

	Instituto Brasileiro de Estudos e Pesquisas Para Otimização da Tecnologia e da Qualidade Aplicadas
	Processo 009.740/2013-9 [REPR, encerrado, "Representação formulada por equipe de auditoria relativa a irregularidades identificadas na execução de termo de parceria firmado entre o IFPR e o Ibepotec para ações de qualificação profissional, conforme proposta de encaminhamento do relatório de inspeção (fiscalis 1285/2012) promovida no âmbito do processo de acompanhamento TC Processo 014.242/2012-5"]
Processo 031.310/2020-6 [TCE, aberto, "TCE instaurada pelo (a) Instituto Federal de Educação, Ciência e Tecnologia do Paraná em razão de Desfalque, alcance, desvio ou desaparecimento de dinheiro, bens ou valores públicos, Termo de cooperação 03/2010, firmado com o/a Ministério do Planejamento, Orçamento e Gestão , função ADMINISTRACAO, que teve como objeto Reforço da capacidade institucional e modernização administrativa da União, dos Estados e municípios, por meio da promoção da qualificação dos agentes públicos, mediante oferta e realização de Curso Superior de Tecnologia em Gestão Pública. (nº da TCE no sistema: 3358/2019) "]
Processo 014.242/2012-5 [RACOM, encerrado, "ACOMPANHAR A DESCENTRALIZAÇÃO DE RECURSOS PÚBLICOS FEDERAIS A INSTITUIÇÕES PRIVADAS SEDIADAS NO ESTADO DURANTE O EXERCÍCIO DE 2012, DE MODO A VERIFICAR A REGULARIDADE DA GESTÃO DESSES RECURSOS E OS RESULTADOS ALCANÇADOS PELAS ENTIDADES QUE TENHAM GERIDO VOLUMES DE RECURSOS MATERIALMENTE RELEVANTES NO PERÍODO"]

	José Carlos Ciccarino
	Processo 009.740/2013-9 [REPR, encerrado, "Representação formulada por equipe de auditoria relativa a irregularidades identificadas na execução de termo de parceria firmado entre o IFPR e o Ibepotec para ações de qualificação profissional, conforme proposta de encaminhamento do relatório de inspeção (fiscalis 1285/2012) promovida no âmbito do processo de acompanhamento TC Processo 014.242/2012-5"]
Processo 031.310/2020-6 [TCE, aberto, "TCE instaurada pelo (a) Instituto Federal de Educação, Ciência e Tecnologia do Paraná em razão de Desfalque, alcance, desvio ou desaparecimento de dinheiro, bens ou valores públicos, Termo de cooperação 03/2010, firmado com o/a Ministério do Planejamento, Orçamento e Gestão , função ADMINISTRACAO, que teve como objeto Reforço da capacidade institucional e modernização administrativa da União, dos Estados e municípios, por meio da promoção da qualificação dos agentes públicos, mediante oferta e realização de Curso Superior de Tecnologia em Gestão Pública. (nº da TCE no sistema: 3358/2019) "]
Processo 014.242/2012-5 [RACOM, encerrado, "ACOMPANHAR A DESCENTRALIZAÇÃO DE RECURSOS PÚBLICOS FEDERAIS A INSTITUIÇÕES PRIVADAS SEDIADAS NO ESTADO DURANTE O EXERCÍCIO DE 2012, DE MODO A VERIFICAR A REGULARIDADE DA GESTÃO DESSES RECURSOS E OS RESULTADOS ALCANÇADOS PELAS ENTIDADES QUE TENHAM GERIDO VOLUMES DE RECURSOS MATERIALMENTE RELEVANTES NO PERÍODO"]

	Ricardo Herrera
	Processo 009.740/2013-9 [REPR, encerrado, "Representação formulada por equipe de auditoria relativa a irregularidades identificadas na execução de termo de parceria firmado entre o IFPR e o Ibepotec para ações de qualificação profissional, conforme proposta de encaminhamento do relatório de inspeção (fiscalis 1285/2012) promovida no âmbito do processo de acompanhamento TC Processo 014.242/2012-5"]
Processo 031.310/2020-6 [TCE, aberto, "TCE instaurada pelo (a) Instituto Federal de Educação, Ciência e Tecnologia do Paraná em razão de Desfalque, alcance, desvio ou desaparecimento de dinheiro, bens ou valores públicos, Termo de cooperação 03/2010, firmado com o/a Ministério do Planejamento, Orçamento e Gestão , função ADMINISTRACAO, que teve como objeto Reforço da capacidade institucional e modernização administrativa da União, dos Estados e municípios, por meio da promoção da qualificação dos agentes públicos, mediante oferta e realização de Curso Superior de Tecnologia em Gestão Pública. (nº da TCE no sistema: 3358/2019) "]
Processo 014.242/2012-5 [RACOM, encerrado, "ACOMPANHAR A DESCENTRALIZAÇÃO DE RECURSOS PÚBLICOS FEDERAIS A INSTITUIÇÕES PRIVADAS SEDIADAS NO ESTADO DURANTE O EXERCÍCIO DE 2012, DE MODO A VERIFICAR A REGULARIDADE DA GESTÃO DESSES RECURSOS E OS RESULTADOS ALCANÇADOS PELAS ENTIDADES QUE TENHAM GERIDO VOLUMES DE RECURSOS MATERIALMENTE RELEVANTES NO PERÍODO"]

	Gilson Amancio
	Processo 009.740/2013-9 [REPR, encerrado, "Representação formulada por equipe de auditoria relativa a irregularidades identificadas na execução de termo de parceria firmado entre o IFPR e o Ibepotec para ações de qualificação profissional, conforme proposta de encaminhamento do relatório de inspeção (fiscalis 1285/2012) promovida no âmbito do processo de acompanhamento TC Processo 014.242/2012-5"]
Processo 031.310/2020-6 [TCE, aberto, "TCE instaurada pelo (a) Instituto Federal de Educação, Ciência e Tecnologia do Paraná em razão de Desfalque, alcance, desvio ou desaparecimento de dinheiro, bens ou valores públicos, Termo de cooperação 03/2010, firmado com o/a Ministério do Planejamento, Orçamento e Gestão , função ADMINISTRACAO, que teve como objeto Reforço da capacidade institucional e modernização administrativa da União, dos Estados e municípios, por meio da promoção da qualificação dos agentes públicos, mediante oferta e realização de Curso Superior de Tecnologia em Gestão Pública. (nº da TCE no sistema: 3358/2019) "]
Processo 014.242/2012-5 [RACOM, encerrado, "ACOMPANHAR A DESCENTRALIZAÇÃO DE RECURSOS PÚBLICOS FEDERAIS A INSTITUIÇÕES PRIVADAS SEDIADAS NO ESTADO DURANTE O EXERCÍCIO DE 2012, DE MODO A VERIFICAR A REGULARIDADE DA GESTÃO DESSES RECURSOS E OS RESULTADOS ALCANÇADOS PELAS ENTIDADES QUE TENHAM GERIDO VOLUMES DE RECURSOS MATERIALMENTE RELEVANTES NO PERÍODO"]

A tomada de contas especial está, assim, devidamente constituída e em condição de ser instruída.
EXAME TÉCNICO
Da validade das notificações:
Preliminarmente, cumpre tecer breves considerações sobre a forma como são realizadas as comunicações processuais no TCU. A esse respeito, destacam-se o art. 179, do Regimento Interno do TCU (Resolução 155, de 4/12/2002) e o art. 4º, inciso III, § 1º, da Resolução TCU 170, de 30 de junho de 2004, in verbis:
Art. 179. A citação, a audiência ou a notificação, bem como a comunicação de diligência, farse-ão:
I - mediante ciência da parte, efetivada por servidor designado, por meio eletrônico, fac-símile, telegrama ou qualquer outra forma, desde que fique confirmada inequivocamente a entrega da comunicação ao destinatário;
II - mediante carta registrada, com aviso de recebimento que comprove a entrega no endereço do destinatário;
III - por edital publicado no Diário Oficial da União, quando o seu destinatário não for localizado
 (...) 
Art. 3º As comunicações serão dirigidas ao responsável, ou ao interessado, ou ao dirigente de órgão ou entidade, ou ao representante legal ou ao procurador constituído nos autos, com poderes expressos no mandato para esse fim, por meio de:
I - correio eletrônico, fac-símile ou telegrama;
II - servidor designado;
III - carta registrada, com aviso de recebimento;
IV - edital publicado no Diário Oficial da União, quando o seu destinatário não for localizado, nas hipóteses em que seja necessário o exercício de defesa.
Art. 4º. Consideram-se entregues as comunicações:
I - efetivadas conforme disposto nos incisos I e II do artigo anterior, mediante confirmação da ciência do destinatário;
II - realizadas na forma prevista no inciso III do artigo anterior, com o retorno do aviso de recebimento, entregue comprovadamente no endereço do destinatário;
III - na data de publicação do edital no Diário Oficial da União, quando realizadas na forma prevista no inciso IV do artigo anterior.
§ 1º O endereço do destinatário deverá ser previamente confirmado mediante consulta aos sistemas disponíveis ao Tribunal ou a outros meios de informação, a qual deverá ser juntada ao respectivo processo.
 (...) 
Bem se vê, portanto, que a validade da citação via postal não depende de que o aviso de recebimento seja assinado pelo próprio destinatário da comunicação, o que dispensa, no caso em tela, a entrega do AR em "mãos próprias". A exigência da norma é no sentido de o Tribunal verificar se a correspondência foi entregue no endereço correto, residindo aqui a necessidade de certeza inequívoca. 
Não é outra a orientação da jurisprudência do TCU, conforme se verifica dos julgados a seguir transcritos:
São válidas as comunicações processuais entregues, mediante carta registrada, no endereço correto do responsável, não havendo necessidade de que o recebimento seja feito por ele próprio (Acórdão 3648/2013-TCU-Segunda Câmara, Relator Min. José Jorge) ;
É prescindível a entrega pessoal das comunicações pelo TCU, razão pela qual não há necessidade de que o aviso de recebimento seja assinado pelo próprio destinatário. Entregandose a correspondência no endereço correto do destinatário, presume-se o recebimento da citação. (Acórdão 1019/2008-TCU-Plenário, Relator Min. Benjamin Zymler) ;
As comunicações do TCU, inclusive as citações, deverão ser realizadas mediante Aviso de Recebimento - AR, via Empresa Brasileira de Correios e Telégrafos, bastando para sua validade que se demonstre que a correspondência foi entregue no endereço correto. (Acórdão 1526/2007-TCU-Plenário, Relator Min. Aroldo Cedraz) .
A validade do critério de comunicação processual do TCU foi referendada pelo Supremo Tribunal Federal, nos termos do julgamento do MS-AgR 25.816/DF, por meio do qual se afirmou a desnecessidade da ciência pessoal do interessado, entendendo-se suficiente a comprovação da entrega do "AR" no endereço do destinatário:
Ementa: agravo regimental. Mandado de segurança. Desnecessidade de intimação pessoal das decisões do tribunal de contas da união. art. 179 do regimento interno do TCU. Intimação do ato impugnado por carta registrada, iniciado o prazo do art. 18 da lei nº 1.533/51 da data constante do aviso de recebimento. Decadência reconhecida. Agravo improvido.
O envio de carta registrada com aviso de recebimento está expressamente enumerado entre os meios de comunicação de que dispõe o Tribunal de Contas da União para proceder às suas intimações.
O inciso II do art. 179 do Regimento Interno do TCU é claro ao exigir apenas a comprovação da entrega no endereço do destinatário, bastando o aviso de recebimento simples. 
Da revelia dos responsáveis Instituto Brasileiro de Estudos e Pesquisas Para Otimização da Tecnologia e da Qualidade Aplicadas e Gilson Amâncio
No caso vertente, a citação dos responsáveis se deu em endereços provenientes da base de CPFs da Receita Federal, em sistema custodiado pelo TCU. A entrega dos ofícios citatórios nesses endereços ficou comprovada (peças 389, 390, 391 e 392) .
Nos processos do TCU, a revelia não leva à presunção de que seriam verdadeiras todas as imputações levantadas contra os responsáveis, diferentemente do que ocorre no processo civil, em que a revelia do réu opera a presunção da verdade dos fatos narrados pelo autor (Acórdão 1009/2018-TCU-Plenário, Relator Min. Bruno Dantas; 2369/2013 - TCU - Plenário, Relator Min. Benjamin Zymler e 2449/2013 - TCU - Plenário, Relator Min. Benjamin Zymler) . Dessa forma, a avaliação da responsabilidade do agente não pode prescindir da prova existente no processo ou para ele carreada. 
Ao não apresentar sua defesa, os responsáveis deixaram de produzir prova da regular aplicação dos recursos sob sua responsabilidade, em afronta às normas que impõem aos gestores públicos a obrigação legal de, sempre que demandados pelos órgãos de controle, apresentar os documentos que demonstrem a correta utilização das verbas públicas, a exemplo do contido no art. 93 do Decreto-Lei 200/1967: "Quem quer que utilize dinheiros públicos terá de justificar seu bom e regular emprego na conformidade das leis, regulamentos e normas emanadas das autoridades administrativas competentes." 
Mesmo as alegações de defesa não sendo apresentadas, considerando o princípio da verdade real que rege esta Corte, procurou-se buscar, em manifestações dos responsáveis na fase interna desta Tomada de Contas Especial, se havia algum argumento que pudesse ser aproveitado a seu favor. 
No entanto, os responsáveis não se manifestaram na fase interna, não havendo, assim, nenhum argumento que possa vir a ser analisado e posteriormente servir para afastar as irregularidades apontadas.
Em se tratando de processo em que a parte interessada não se manifestou acerca das irregularidades imputadas, não há elementos para que se possa efetivamente aferir e reconhecer a ocorrência de boa-fé na conduta dos responsáveis, podendo este Tribunal, desde logo, proferir o julgamento de mérito pela irregularidade das contas, conforme os termos dos §§ 2º e 6º do art. 202 do Regimento Interno do TCU. (Acórdão 2064/2011-TCU-Primeira Câmara (relator Min. Ubiratan Aguiar) , 6.182/2011-TCU-1ª Câmara (relator Min. Weber de Oliveira) , 4.072/2010-TCU-1ª Câmara (Relator Min. Valmir Campelo) , 1.189/2009-TCU-1ª Câmara (Relator Min. Marcos Bemquerer) , 731/2008-TCU-Plenário (Relator Min. Aroldo Cedraz) .
Dessa forma, os responsáveis Instituto Brasileiro de Estudos e Pesquisas Para Otimização da Tecnologia e da Qualidade Aplicadas e Gilson Amâncio devem ser considerados revéis, nos termos do art. 12, § 3º, da Lei 8.443/1992, devendo as contas serem julgadas irregulares, condenando-os solidariamente ao débito apurado e aplicando-lhes a multa prevista no art. 57 da Lei 8.443/1992.
Da defesa dos responsáveis José Carlos Ciccarino e Ricardo Herrera
Os Srs. José Carlos Ciccarino e Ricardo Herrera foram os únicos responsáveis que apresentaram suas alegações de defesa. Ambos foram citados unicamente pela irregularidade 4 e apresentaram os argumentos que passam a ser analisados a seguir:
Argumento 1 - José Carlos Ciccarino (peça 419, p. 7-32) e Ricardo Herrera (peça 413, p. 4-7) :
Os responsáveis alegam que o número de alunos atendidos foi superior à quantidade estimada no projeto, conforme apresentado no Relatório de Gestão 2011 elaborado pela IFPR, e que o cálculo elaborado pela Secex-PR (peça 382) desconsiderou o número de disciplinas em cada curso (peça 413, p. 4-7; peça 419, p. 11-18) .
Análise do argumento 1:
O principal argumento apresentado pelos Srs. José Carlos Ciccarino e Ricardo Herrera refuta duas premissas utilizadas para a imputação da irregularidade, e consequentemente do débito, são ambos: o número de alunos atendidos no âmbito da Educação a Distância - EaD e o número de livros didáticos necessários.
De acordo com o Anexo I do Termo de Referência, seriam impressos livros para dez cursos, na quantidade de um livro por aluno, em cada disciplina, mais alguns livros para apoio nos polos, totalizando 990.000 unidades (peça 376, p. 12) . A Diretoria Geral do EAD do IFPR à época, por meio da Ordem de Serviço TP 001-2011/2011-001, expedida em 3/10/2011, assinada pelo Sr. José Carlos Ciccarino, então Diretor-Geral do EaD, e da Ordem de Serviço TP 001-2011/2012-004, de 21/3/2012, assinada pelo Sr. Ricardo Herrera, ex-Diretor Geral Substituto do Campus EaD/IFPR (peça 379, p. 2-4 e 6-7) , autorizou o Ibepoteq a efetuar a compra de 576.100 livros didáticos, consolidadas conforme as notas fiscais abaixo (peça 380) :
	Nota Fiscal
	Data
	Quantidade
	Valor (R$) 
	Ordem de Serviço

	036
	7/12/2011
	31.000
	654.850,00
	001-2011

	041
	20/12/2011
	56.000
	1.045.482,00
	001-2011

	045
	13/1/2012
	50.500
	975.752,00
	001-2011

	053
	10/2/2012
	135.700
	1.111.745,00
	001-2011

	083
	14/3/2012
	108.500
	1.040.310,00
	001-2011

	096
	10/4/2012
	30.200
	404.140,00
	001-2011

	113
	1/5/2012
	21.500
	208.421,00
	004-2012

	114
	9/5/2012
	13.000
	120.770,00
	004-2012

	141
	20/7/2012
	129.700
	1.094.790,00
	004-2012

	Total
		576.100
	6.656.260,00
	
Segundo o Relatório de Gestão 2011 do IFPR, "a meta física geral proposta era de 56.775 (cinquenta e seis mil, setecentos e setenta e cinco) alunos matriculados, sendo, que apesar de não haver separação na LOA, totalizaria 6.325 (seis mil, trezentos e vinte e cinco) alunos presenciais e 50.450 (cinquenta mil, quatrocentos e cinquenta) alunos na modalidade EAD" (peça 419, p. 97) .
Ainda de acordo com o relatório, "a meta atingida foi de 6.358 (seis mil, trezentos e cinquenta e oito) alunos matriculados na modalidade de curso presencial e 34.200 (trinta e quatro mil e duzentos) alunos na modalidade EAD" (peça 419, p. 97-98) .
Além dos 34.200 alunos matriculados, o relatório afirma que outros 11.253 alunos de outros institutos federais foram atendidos na modalidade EAD (peça 419, p. 98) .
Esse número é superior ao número informado pelo IFPR em resposta ao Ofício de Requisição 07-1285/2012 (peça 6) , que solicitou os cursos realizados com recursos do TP 001/2011 e a quantidade de alunos matriculados nesses cursos.
De acordo com ofício encaminhado pelo IFPR à equipe de fiscalização do TCU em 2013, os cursos realizados com recursos do TP 001/2011 e a quantidade de alunos matriculados nesses cursos são apresentados no quadro abaixo (Ofício 048/2013-GAB/Reitoria, peça 381) : 
	CURSO TÉCNICO EM
	INÍCIO
	TÉRMINO
	QTDE DE ALUNOS SISTEC *

	Administração -2010
	17/08/10
	17/12/12
	5.196

	Aquicultura/Proeja
	08/11/10
	11/03/13
	1.261

	Eventos
	05/10/11
	17/04/13
	1.052

	Logística
	01/09/11
	12/09/13
	3.004

	Meio Ambiente
	22/08/11
	22/11/13
	3.757

	Pesca/Proeja
	08/11/10
	11/03/13
	1.268

	Reabilitação de Dependentes Químicos
	07/10/11
	25/04/14
	984

	Secretariado -2010
	19/08/10
	30/11/12
	1.461

	Segurança do Trabalho
	24/08/11
	06/06/14
	6.023

	Serviços Públicos-2010
	17/09/10
	10/12/12
	249

	TOTAL
			24.255

* informações retiradas do Sistema Nacional de Informações da Educação Profissional e Tecnológica - SISTEC
Cabe ressaltar que o curso de Pesca/Proeja e Aquicultura/Proeja possuem disciplinas em comum, que são denominadas de Pesca/Aquicultura/Proeja. O total de alunos matriculados nessas disciplinas comuns é, na melhor hipótese, o somatório dos alunos do curso Pesca e dos alunos de Aquicultura (2.529 = 1.268+ 1.261) . Ademais, nas notas fiscais as aquisições dos livros referentes a essas disciplinas em comum constam como se fosse um novo curso - PESCA/AQUICULTURA. Ainda merece frisar que, nos dados fornecidos pelo IFPR, foram computados todos os alunos matriculados, independentemente de possíveis desistências ao longo dos cursos.
Sendo assim, se considerar que cada aluno recebeu um livro de cada disciplina, conforme cálculo da tabela acostada à peça 382, verifica-se que seriam necessários 231.901 livros.
Comparando a quantidade de livros adquiridos em cumprimento às Ordens de Serviços supramencionadas (576.100) com o somatório dos alunos matriculados por disciplina (231.901) , constata-se que foram impressos livros em quantidades muito superiores ao necessário (344.199 = 576.100 - 231.901) , o que representou um gasto desnecessário aos cofres públicos no montante de R$ 4.056.450,73 (60,94%) . 	Em resumo, restou caracterizado o seguinte débito:
	    Nota Fiscal
	Data do Pagamento/ NF
	Valor pago por NF
	Valor glosado por NF

	36
	12/12/2011
	654.850,00
	389.443,18

	41
	20/12/2011
	1.045.482,00
	714.811,73

	45
	18/1/2012
	975.752,00
	576.518,29

	53
	14/2/2012
	1.111.745,00
	656.474,44

	83
	20/3/2012
	1.040.310,00
	647.171,71

	96
	13/4/2012
	404.140,00
	284.076,08

	113
	2/5/2012
	208.421,00
	85.840,37

	114
	10/5/2012
	120.770,00
	64.816,33

	141
	14/8/2012
	1.094.790,00
	637.298,60

	Total
		6.656.260,00
	      4.056.450,73

Cabe destacar que "Termos de Aceite de Material Didático" foram assinados pelo então Diretor Administrativo e Financeiro do IFPR/EaD, Sr.  Ricardo Herrera, que declarou que todos os livros adquiridos foram por ele recebidos (peça 379, p. 1 e 5) .
Essa diferença entre os números dos itens 40 e 43 pode ter ocorrido porque o Relatório de Gestão referente ao ano de 2011 considerou todos os alunos matriculados na modalidade EAD, independente se foram com recursos do TP 001/2011 ou não.
Dessa forma, os argumentos apresentados pelos responsáveis não foram suficientes para refutar a premissa de que o número de alunos utilizado pela Secex-PR estava equivocado, tendo em vista que não apresentaram outras provas, além do Relatório de Gestão 2011, capaz de contestar a quantidades de livros apurada no item 45.
Sobre o cálculo efetuado pela Secex-PR, que de acordo com os responsáveis desconsiderou o número de disciplinas em cada curso, também não merece prosperar os argumentos apresentados.
Diferente do alegado pelos responsáveis, o cálculo contido na peça 382 já considerou o número de alunos matriculados em cada disciplina e não em cada curso, conforme detalhado nos itens 44 a 47.
Tanto é assim que nas tabelas constantes na peça 382 estão listadas, por exemplo, as seguintes disciplinas:
PESCA - EST. E LEG.AQUI;
PESCA - Matemática II;
PESCA - Geografia II;
PESCA - Língua Portuguesa I.
Assim, verifica-se que os argumentos de defesa não foram suficientes para elidir a irregularidade pela qual estão sendo responsabilizados, de forma que devem ser rejeitados.
Argumento 2 - José Carlos Ciccarino (peça 419, p. 5-7) e Ricardo Herrera (peça 413, p. 7-9) :
Os responsáveis alegam que só poderiam ser responsabilizados pelas ordens de serviços as quais assinaram (peça 413, p. 7-9; peça 419, p. 5-7) .
Análise do argumento 2: 
Conforme já demonstrada em instruções anteriores no âmbito do presente processo e do TC Processo 009.740/2013-9, o dano ao erário, referente à irregularidade 4, foi causado pela compra de livros em quantidade acima do necessário para atender aos alunos matriculados nos cursos na modalidade EAD.
Foram adquiridos com recursos do TP 001/2011 um total de 576.100 livros, quando eram necessários somente 231.901, considerando um livro por aluno em cada disciplina (peça 382) .
A compra dos 576.100 livros foi autorizada por meio da Ordem de Serviço TP001-2011/2011-001, assinada, em 3/10/2011, pelos Srs. José Carlos Ciccarino e Gilson Amâncio (peça 379, p. 2-4) , e da Ordem de Serviço TP001-2011/2012-004, assinada, em 21/3/2012, pelos Srs. Ricardo Herrera e Gilson Amâncio (peça 379, p. 6-7) .
A primeira Ordem de Serviço autorizou a compra de 411.900 livros, que foi realizada por meio das Notas Fiscais 36, 41, 45, 53, 83 e 96 (peça 382, p. 1-2) , enquanto a segunda Ordem de Serviço autorizou a compra de 164.200 livros, que foi realizada por meio das Notas Fiscais 113, 114 e 141 (peça 382, p. 2) .
Assim, concorda-se com o argumento apresentado pelos responsáveis de que a responsabilidade deve ser individualizada.
Sendo assim, de acordo com o cálculo constante da peça 382, o débito pela compra de livros em quantidade superior ao necessário deve ser assim especificado:
	NF
	Data de ocorrência
	Valor histórico (R$) 
	Responsáveis

	36
	12/12/2011
	389.443,18
	José Carlos Ciccarino, Gilson Amâncio e Ibepoteq

	41
	20/12/2011
	714.811,73
	José Carlos Ciccarino, Gilson Amâncio e Ibepoteq

	45
	18/1/2012
	576.518,29
	José Carlos Ciccarino, Gilson Amâncio e Ibepoteq

	53
	14/2/2012
	656.474,44
	José Carlos Ciccarino, Gilson Amâncio e Ibepoteq

	83
	20/3/2012
	647.171,71
	José Carlos Ciccarino, Gilson Amâncio e Ibepoteq

	96
	13/4/2012
	284.076,08
	José Carlos Ciccarino, Gilson Amâncio e Ibepoteq

	113
	2/5/2012
	85.840,37
	Ricardo Herrera, Gilson Amâncio e Ibepoteq

	114
	10/5/2012
	64.816,33
	Ricardo Herrera, Gilson Amâncio e Ibepoteq

	141
	14/8/2012
	637.298,60
	Ricardo Herrera, Gilson Amâncio e Ibepoteq

Dos demais requerimentos dos responsáveis José Carlos Ciccarino e Ricardo Herrera
Além dos argumentos apresentados em suas alegações de defesa, os responsáveis pedem o acolhimento das alegações de defesa oferecidas e o reconhecimento de sua inocência, julgando-se regular suas contas e arquivando-se o processo (peça 413, p. 9-10; peça 419, p. 35-36) .
Análise
Quanto aos requerimentos reproduzidos anteriormente, ante os fatos apurados no exame técnico, não há razões ou fundamentos para seu acatamento, conforme análise do item anterior.
Além disso, não há elementos para que se possa efetivamente aferir e reconhecer a ocorrência de boa-fé na conduta de José Carlos Ciccarino e Ricardo Herrera, podendo este Tribunal, desde logo, proferir o julgamento de mérito pela irregularidade das contas, conforme os termos dos §§ 2º e 6º do art. 202 do Regimento Interno do TCU, condenando-se os responsáveis ao débito apurado e aplicando-lhes a multa prevista no art. 57 da Lei 8.443/1992.
Prescrição da Pretensão Punitiva
Vale ressaltar que a pretensão punitiva do TCU, conforme Acórdão 1441/2016-TCU-Plenário, Relator Min. Benjamin Zymler, que uniformizou a jurisprudência acerca dessa questão, subordina-se ao prazo geral de prescrição indicado no art. 205 do Código Civil, que é de dez anos, contado da data de ocorrência da irregularidade sancionada, nos termos do art. 189 do Código Civil, sendo este prazo interrompido pelo ato que ordenar a citação, a audiência ou a oitiva dos responsáveis.
No caso em exame, não ocorreu a prescrição, uma vez que a irregularidade sancionada ocorreu em 9/5/2013, e o ato de ordenação da citação ocorreu em 25/9/2019.
CONCLUSÃO
Em face da análise promovida na seção "Exame Técnico", verifica-se que os responsáveis Instituto Brasileiro de Estudos e Pesquisas Para Otimização da Tecnologia e da Qualidade Aplicadas e Gilson Amâncio não lograram comprovar a boa e regular aplicação dos recursos, instados a se manifestar, optaram pelo silêncio, configurando a revelia, nos termos do § 3º, do art. 12, da Lei 8.443/1992. Além disso, propõe-se rejeitar as alegações de defesa de José Carlos Ciccarino e Ricardo Herrera, uma vez que não foram suficientes para sanar a irregularidade a eles atribuída e nem afastar o débito apurado. Ademais, inexistem nos autos elementos que demonstrem a boa-fé dos responsáveis ou a ocorrência de outras excludentes de culpabilidade.
Verifica-se também que não houve a prescrição da pretensão punitiva, conforme análise já realizada.
Tendo em vista que não constam dos autos elementos que permitam reconhecer a boa-fé dos responsáveis, sugere-se que as suas contas sejam julgadas irregulares, nos termos do art. 202, § 6º, do Regimento Interno do TCU, com a imputação do débito atualizado monetariamente e acrescido de juros de mora, nos termos do art. 202, § 1º do Regimento Interno do TCU, descontado o valor eventualmente recolhido, com a aplicação da multa prevista no art. 57 da Lei 8.443/1992.
Por fim, cabe destacar que, apesar de o tomador de contas haver incluído Irineu Mario Colombo, Arnaldo Suhr e Obra Impressa Gráfica e Editora Ltda - Me como responsáveis neste processo, após análise realizada sobre a documentação acostada aos autos quando da instrução de citação, concluiu-se que suas responsabilidades deveriam ser excluídas, uma vez que não há evidências de que tenham tido participação nas irregularidades aqui verificadas (peça 385, p. 4) . A proposta de exclusão desses responsáveis foi ratificada pelo Ministro Relator deste processo (peça 388) .
PROPOSTA DE ENCAMINHAMENTO
Diante do exposto, submetemos os autos à consideração superior, propondo ao Tribunal:
considerar revéis os responsáveis Instituto Brasileiro de Estudos e Pesquisas Para Otimização da Tecnologia e da Qualidade Aplicadas (CNPJ: 05.601.886/0001-42) e Gilson Amâncio (CPF: XXX.435.319-XX) , para todos os efeitos, dando-se prosseguimento ao processo, com fulcro no art. 12, § 3º, da Lei 8.443/1992; 
rejeitar as alegações de defesa apresentadas pelos responsáveis José Carlos Ciccarino (CPF: XXX.525.779-XX) e Ricardo Herrera (CPF: XXX.018.348-XX) ; 
excluir da relação processual Arnaldo Suhr, Irineu Mario Colombo e Obra Impressa Grafica e Editora Ltda - Me;
julgar irregulares, nos termos dos arts. 1º, inciso I, 16, inciso III, alíneas b e c, da Lei 8.443/1992, c/c os arts. 19 e 23, inciso III, da mesma Lei, as contas dos responsáveis Instituto Brasileiro de Estudos e Pesquisas Para Otimização da Tecnologia e da Qualidade Aplicadas (CNPJ 05.601.886/0001-42) , José Carlos Ciccarino (CPF: XXX.525.779-XX) , Ricardo Herrera (CPF XXX.018.348-XX) e Gilson Amâncio (CPF: XXX.435.319-XX) , condenando-os solidariamente ao pagamento das importâncias a seguir especificadas, atualizadas monetariamente e acrescidas dos juros de mora, calculadas a partir das datas discriminadas até a data da efetiva quitação do débito, fixando-lhes o prazo de quinze dias, para que comprovem, perante o Tribunal, o recolhimento das referidas quantias aos cofres do Instituto Federal de Ciência e Tecnologia do Paraná - IFPR, nos termos do art. 23, inciso III, alínea "a", da citada lei, c/c o art. 214, inciso III, alínea "a", do Regimento Interno do TCU. 
		Débitos relacionados ao responsável Gilson Amâncio (CPF: XXX.435.319-XX) em solidariedade com Instituto Brasileiro de Estudos e Pesquisas Para Otimização da Tecnologia e da Qualidade Aplicadas (CNPJ: 05.601.886/0001-42) :
	Data de ocorrência
	Valor histórico (R$) 

	9/8/2012
	47.176,14

	18/2/2013
	44.617,00

	30/11/2011
	242.332,55

	20/12/2011
	87.078,56

	30/11/2011
	350.405,59

	20/12/2011
	262.804,19

	9/8/2012
	240.735,89

	9/8/2012
	374.502,34

	30/11/2011
	155.544,49

	20/12/2011
	116.658,36

	9/8/2012
	2.970,88

	18/2/2013
	1.197,91

	9/5/2013
	1.268,62

	30/11/2011
	3.463.892,35

	20/12/2011
	2.597.919,26

	9/8/2012
	174.802,19

	18/2/2013
	150.256,67

	9/5/2013
	665.930,75

		Débitos relacionados ao responsável Gilson Amâncio (CPF: XXX.435.319-XX) em solidariedade com Instituto Brasileiro de Estudos e Pesquisas Para Otimização da Tecnologia e da Qualidade Aplicadas (CNPJ: 05.601.886/0001-42) e José Carlos Ciccarino (CPF: XXX.525.779-XX) :
	Data de ocorrência
	Valor histórico (R$) 

	12/12/2011
	389.443,18

	20/12/2011
	714.811,73

	18/1/2012
	576.518,29

	14/2/2012
	656.474,44

	20/3/2012
	647.171,71

	13/4/2012
	284.076,08

	Débitos relacionados ao responsável Gilson Amâncio (CPF: XXX.435.319-XX) em solidariedade com Instituto Brasileiro de Estudos e Pesquisas Para Otimização da Tecnologia e da Qualidade Aplicadas (CNPJ: 05.601.886/0001-42) e Ricardo Herrera (CPF: XXX.018.348-XX) :
	Data de ocorrência
	Valor histórico (R$) 

	2/5/2012
	85.840,37

	10/5/2012
	64.816,33

	14/8/2012
	637.298,60

aplicar individualmente aos responsáveis Instituto Brasileiro de Estudos e Pesquisas Para Otimização da Tecnologia e da Qualidade Aplicadas (CNPJ: 05.601.886/0001-42) , José Carlos Ciccarino (CPF: XXX.525.779-XX) , Ricardo Herrera (CPF: XXX.018.348-XX) e Gilson Amâncio (CPF XXX.435.319-XX) a multa prevista no art. 57 da Lei 8.443/1992 c/c o art. 267 do Regimento Interno do TCU, fixando-lhes o prazo de quinze dias, a contar da notificação, para que comprovem, perante o Tribunal (art. 214, III, alínea "a", do Regimento Interno do TCU) , o recolhimento da dívida aos cofres do Tesouro Nacional, atualizada monetariamente desde a data do acórdão proferido por este Tribunal até a data do efetivo recolhimento, se paga após o vencimento, na forma da legislação em vigor;
autorizar, desde logo, a cobrança judicial das dívidas, caso não atendidas as notificações, na forma do disposto no art. 28, inciso II, da Lei 8.443/1992;
autorizar também, desde logo, se requerido, com fundamento no art. 26 da Lei 8.443, de 1992, c/c o art. 217, §§ 1º e 2º do Regimento Interno do TCU, o parcelamento da (s) dívida (s) em até 36 parcelas, incidindo, sobre cada parcela, corrigida monetariamente, os correspondentes acréscimos legais, fixando-lheS o prazo de quinze dias, a contar do recebimento da notificação, para comprovar, perante o Tribunal, o recolhimento da primeira parcela, e de trinta dias, a contar da parcela anterior, para comprovar os recolhimentos das demais parcelas, devendo incidir, sobre cada valor mensal, atualizado monetariamente, os juros de mora devidos, no caso do débito, na forma prevista na legislação em vigor, alertando os responsáveis de que a falta de comprovação do recolhimento de qualquer parcela importará o vencimento antecipado do saldo devedor, nos termos do § 2º do art. 217 do Regimento Interno deste Tribunal; 
enviar cópia do Acórdão a ser prolatado à Procuradoria da República no Estado de PR, nos termos do § 3º do art. 16 da Lei 8.443/1992, c/c o § 7º do art. 209 do Regimento Interno do TCU, para adoção das medidas cabíveis; e
enviar cópia do Acórdão que vier a ser proferido ao Instituto Federal de Educação, Ciência e Tecnologia do Paraná e aos responsáveis, para ciência;
informar à Procuradoria da República no Estado de PR, ao Instituto Federal de Educação, Ciência e Tecnologia do Paraná e aos responsáveis que a presente deliberação, acompanhada do Relatório e do Voto que a fundamenta, está disponível para a consulta no endereço www.tcu.gov.br/acordaos, além de esclarecer que, caso requerido, o TCU poderá fornecer sem custos as correspondentes cópias, de forma impressa; e
informar à Procuradoria da República no Estado de PR que, nos termos do parágrafo único do art. 62 da Resolução TCU 259/2014, os procuradores e membros do Ministério Público credenciados nesta Corte podem acessar os presentes autos de forma eletrônica e automática, ressalvados apenas os casos de eventuais peças classificadas como sigilosas, as quais requerem solicitação formal.
Acolhendo, no essencial, a proposta da unidade técnica, o representante do Ministério Público teceu as seguintes considerações:
Trata-se de tomada de contas especial instaurada em decorrência dos Acórdãos 2.442/2016, 4.690/2016 e 11.784/2016, todos da Segunda Câmara do TCU (peças 320 e 328 do TC Processo 009.740/2013-9 e peça 16 do TC Processo 006.697/2016-0) , tendo em vista a não aprovação parcial da prestação de contas atinente ao Termo de Parceria 1/2011, Siafi 756746 (peça 2, pp. 6/14) , celebrado em 30/9/2011, entre o Instituto Federal de Educação, Ciência e Tecnologia do Paraná (IFPR) e o Instituto Brasileiro de Estudos e Pesquisas para Otimização da Tecnologia e da Qualidade Aplicadas (Ibepoteq) , entidade privada qualificada como organização da sociedade civil de interesse público (Oscip) , CNPJ 05.601.886/0001-42 (Estatuto Social às peças 12 e 13) .
Firmado no valor total estimado de R$ 53.572.391,50 (peça 2, p. 10) , posteriormente reduzido, por meio do 1º Termo Aditivo, para R$ 33.964.300,94 (peça 14, p. 3, e peça 71, p. 26) , o ajuste tinha por objeto a cooperação técnica operacional e a assessoria no fomento das atividades de promoção gratuita da educação de forma complementar, para prestação de serviços intermediários de apoio, na implementação dos cursos ministrados no âmbito da Educação a Distância - EaD (peça 2, p. 6) .
A proposta técnica, a proposta de preços, o plano de trabalho por metas e o plano de aplicação detalhado constam das peças 3 a 12.
De acordo com o Termo de Parceria 1/2011 (peça 2, p. 6, grifos originais) :
"2.1 - As atividades e serviços desenvolver-se-ão de acordo com o Projeto apresentado pela OSCIP no Concurso de Projetos nº 01/2011, para este fim realizado pelo Parceiro Público, obedecidas as disposições e demais especificações contidas no Edital do Concurso e seus Anexos."
A vigência do termo de parceria teve início no dia 30/9/2011, data da assinatura, e deveria perdurar por 30 meses, até 30/3/2014 (peça 2, pp. 13/4) . Mediante o 1º Aditivo, de 21/12/2012, porém, o período de vigência foi reduzido para 27 meses, até 31/12/2013 (peça 13, pp. 25/6, e peça 367, p. 60) , mas o ajuste foi suspenso em 8/8/2013 e rescindido antecipadamente em 12/11/2013 (peça 1, p. 9, e peça 134, pp. 58/9) . 
Dos R$ 33.964.300,94 previstos, os recursos federais repassados totalizaram R$ 22.696.165,49, conforme segue (peça 68, p. 7; peça 370, p. 2; e extratos à peça 378) :
	ORDEM BANCÁRIA
	DATA DA OB
	VALOR (R$) 
	DATA DO CRÉDITO

	2011OB807237
	30/11/2011
	  8.000.000,00
	5/12/2011

	2011OB808262
	20/12/2011
	  6.000.000,00
	26/12/2011

	2012OB805432
	9/8/2012
	  5.496.165,49
	13/8/2012

	2013OB801202
	18/2/2013
	  1.500.000,00
	21/2/2013

	2013OB803513
	9/5/2013
	  1.700.000,00
	?

	TOTAL (R$) 
	-
	22.696.165,49
	-

O 6º repasse (R$ 11.268.135,45) não foi efetuado pelo IFPR em razão da reprovação de relatórios de execução enviados pela Oscip e da deflagração da Operação Sinapse (peça 369, pp. 3/4, 7, 24 e 29) , em 8/8/2013, fruto da parceria entre a Polícia Federal e a Controladoria-Geral da União e decorrente de possíveis condutas ilícitas envolvendo desvios de recursos públicos e atos de corrupção no Instituto Federal do Paraná, na área de ensino a distância[footnoteRef:2]. [2:  http://www.pf.gov.br/agencia/noticias/2013/08/nota-a-imprensa-2013-operacao-sinapse. Acesso em: 5 jun. 2021.] 
Segundo matéria veiculada na Internet[footnoteRef:3]:  [3:  http://www.pf.gov.br/agencia/noticias/2013/08/operacao-sinapse-combate-desvio-de-recursos-publicos-no-parana. Acesso em 5 jun. 2021.] 
"Operação Sinapse combate desvio de recursos públicos no Paraná
08/08/2013
Curitiba/PR - A Polícia Federal deflagrou, nesta quinta-feira (8/8) , em conjunto com a Controladoria Geral da União, a Operação Sinapse, para combater uma quadrilha especializada em desviar recursos públicos destinados à educação técnica do Paraná. O grupo é suspeito de desviar cerca de R$ 6,6 milhões pelo setor de ensino a distância do Instituto Federal de Educação, Ciência e Tecnologia do Estado do Paraná - IFPR.
Cerca de 200 Policiais Federais cumpriram 18 mandados de prisão, três deles contra funcionários públicos do Instituto, 10 mandados de condução coercitiva, e 43 de busca e apreensão. Além disso, dois servidores do IFPR serão afastados de suas funções. A ação ocorre nas cidades de Curitiba e Cascavel, no Paraná, e em São Carlos e Sorocaba, no estado de São Paulo.
As investigações começaram em março de 2012 e apontam que a quadrilha desviava dinheiro proveniente principalmente do Ministério da Educação desde 2009. A quadrilha atuava por meio de termos de parceria firmados entre o IFPR e duas Organizações da Sociedade Civil de Interesse Público - OSCIPs. Projetos para cursos a distância do Instituto eram superfaturados e serviços previstos em contrato não eram prestados. Ainda nesse período, a quadrilha conseguiu que alguns de seus integrantes fossem aprovados em concursos públicos para o IFPR de forma fraudulenta.
Para mascarar os crimes, o grupo falsificava contratos e prestações de contas, além de pagar propina a funcionários da autarquia federal e integrantes das OSCIPs.
Os integrantes da quadrilha responderão pelos crimes de formação de quadrilha, peculato, corrupção ativa e passiva, falsidade ideológica, lavagem de dinheiro, estelionato e crimes da lei de licitações."
Nestes autos, à luz dos relatórios do Tomador de Contas (peça 369) , a matriz de responsabilização elaborada pela Secretaria de Controle Externo de Tomada de Contas Especial (SecexTCE) , unidade técnica encarregada da instrução do presente feito, apontou as seguintes ocorrências (peça 384) : 
"Irregularidade 1
Não devolução dos rendimentos oriundos das aplicações financeiras dos recursos e não comprovação da sua aplicação no objeto do termo de parceria. Conforme determina a legislação aplicável a convênios, termos de parcerias e demais instrumentos congêneres, os recursos despendidos para a finalidade pactuada devem ser aplicados na totalidade, inclusive rendimentos de aplicação financeira oriundos da aplicação destes recursos. Em caso de sobra dos rendimentos, estes deverão ser restituídos à União, por meio de GRU. A aplicação no objeto do termo de parceria dos recursos provenientes de rendimento de aplicação financeira também são objeto de prestação de contas [peça 2, p. 7, Cláusula Quarta, item 4.1, subitem I, alínea 'e', e p. 11, Subcláusula Quarta, alínea 'a']. 
 (...) 
Irregularidade 2
Ato de gestão antieconômico na compra de livros em quantidade superior ao necessário. Esperava-se que a impressão de livros se limitasse à quantidade de alunos matriculados por disciplina, no entanto, foram impressos 344.199 livros acima do necessário, o que representou um gasto desnecessário no montante de R$ 4.056.450,73 (60,94%) .
 (...) 
Irregularidade 3 
Recolhimento indevido de ISS. Em hipótese nenhuma deveria ter sido retido pela OSCIP, face a regra de imunidade tributária da Constituição e conforme destacado na própria Nota Fiscal emitida pela OSCIP [peças 377 e 380].
 (...) 
Irregularidade 4 
Ausência de documentação comprobatória para parte dos valores pagos a título de taxa administrativa (Meta Apoio Operacional - Meta 18) .
 (...) 
Irregularidade 5
A conta informada ao IFPR, para crédito dos recursos, era utilizada apenas como conta receita, sendo toda movimentação bancária realizada por conta divergente da informada no termo de parceria. Resta claro que a conta que deveria ter sido movimentado o convênio era a informada no Termo de Parceria [peça 2, p. 9, alínea 'r', e p. 11, Subcláusula Quarta], pois as instituições financeiras que operacionalizam a execução dos convênios do Governo Federal isentam o titular de cobrança de tarifas já na abertura das contas correntes, as quais são vinculadas à execução de convênios da União.
 (...) 
Irregularidade 6
Ausência parcial de documentação de prestação de contas dos recursos federais repassados ao INSTITUTO BRASILEIRO DE ESTUDOS E PESQUISAS PARA OTIMIZAÇÃO DA TECNOLOGIA E DA QUALIDADE APLICADAS, no âmbito do termo de parceria descrito como 'O Termo Parceria tem por objetivo a cooperação técnica operacional e assessoria no fomento das atividades de promoção gratuita da educação de forma complementar, para prestação de serviços intermediários de apoio, na implementação dos cursos ministrados no âmbito da Educação a Distância.'"
Com base na instrução preliminar à peça 385, os responsáveis solidários foram citados nos seguintes termos (peças 393 a 396) :
	RESPONSÁVEIS
	IRREGULARIDADE
	DATA DA OCORRÊNCIA
	VALOR HISTÓRICO (R$) 

	Ibepoteq e Gilson Amâncio, presidente do Ibepoteq no período de 1/1/2011 a 31/12/2014
	não devolução dos rendimentos oriundos das aplicações financeiras dos recursos e não comprovação da sua aplicação no objeto do termo de parceria [peça 369, pp. 34/5, 84/5 e 91/2]
	9/8/2012
18/2/2013
30/11/2011
20/12/2011
	47.176,14
44.617,00
242.332,55
87.078,56
[= 421.204,25]

	Ibepoteq e Gilson Amâncio, presidente do Ibepoteq no período de 1/1/2011 a 31/12/2014
	recolhimento indevido de Imposto sobre Serviços (ISS) [meta 19 do plano de trabalho à peça 9, p. 3; peça 369, pp. 19, 32, 64, 82 e 92/3; e peça 375]
	30/11/2011
20/12/2011
9/8/2012
	350.405,59
262.804,19
240.735,89
[= 853.945,67]

	Ibepoteq e Gilson Amâncio, presidente do Ibepoteq no período de 1/1/2011 a 31/12/2014
	ausência de documentação comprobatória para parte dos valores pagos a título de taxa administrativa (Meta Apoio Operacional - Meta 18) [peça 369, pp. 20, 64, 71/2, 82 e 96/7]
	9/8/2012
	374.502,34

	Ibepoteq; Gilson Amâncio, presidente do Ibepoteq no período de 1/1/2011 a 31/12/2014;
José Carlos Ciccarino, Diretor-Geral do EaD-IFPR no período de 1/1/2011 a 31/12/2014; e Ricardo Herrera, Diretor-Geral Substituto do EaD-IFPR no período de 1/1/2011 a 31/12/2014
	ato de gestão antieconômico na compra de livros em quantidade superior ao necessário [peça 369, pp. 17/9, 32, 63, 70/1, 75/6, 82 e 97/9]
	30/11/2011
20/12/2011
	2.317.971,85
1.738.478,88
[= 4.056.450,73]

	Ibepoteq e Gilson Amâncio, presidente do Ibepoteq no período de 1/1/2011 a 31/12/2014
	pagamento indevido de tarifas bancárias [peça 369, pp. 33/4, 65, 83/4 e 93/4]
	30/11/2011
20/12/2011
9/8/2012
18/2/2013
9/5/2013
	155.544,49
116.658,36
    2.970,88
    1.197,91
     1.268,62
[= 277.640,26]

	Ibepoteq e Gilson Amâncio, presidente do Ibepoteq no período de 1/1/2011 a 31/12/2014
	ausência parcial de documentação de prestação de contas [peça 369, pp. 32/3, 72/3, 82/3 e 94/5]
	30/11/2011
20/12/2011
9/8/2012
18/2/2013
9/5/2013
	3.463.892,35
2.597.919,26
   174.802,19
   150.256,67
    665.930,75
[= 7.052.801,22]

Os ofícios citatórios constam das peças 393 a 396 (avisos de recebimento às peças 399 a 402) .
Os srs. Ricardo Herrera (peça 413) e José Carlos Ciccarino (peças 419 a 421) , respectivamente, ex-Diretor-Geral Substituto e ex-Diretor-Geral do EaD-IFPR, apresentaram alegações de defesa. O Ibepoteq e o sr. Gilson Amâncio permaneceram silentes.
Em fevereiro de 2013, mediante o Ofício de Requisição 07-1285/2013, o IFPR foi questionado pela fiscalização do TCU acerca dos cursos ministrados e do número de alunos matriculados, exatamente nos seguintes termos: "com relação aos cursos ministrados com recursos do referido Termo de Parceria 01/2011: informar o período e o número de alunos matriculados nos cursos" (peça 6 do TC Processo 009.740/2013-9) . 
A resposta do IFPR foi a seguinte, de acordo com informações extraídas do Sistema Nacional de Informações da Educação Profissional e Tecnológica (Sistec) (peça 381, Ofício 048/2013-GAB/Reitoria, de 5/3/2013, e peça 385, p. 10, item 24.4.1.3) :
	CURSO TÉCNICO EM
	INÍCIO
	TÉRMINO
	QUANTIDADE DE MATRICULADOS SISTEC 

	Administração - 2010
	17/08/10
	17/12/12
	   5.196

	Aquicultura/Proeja
	08/11/10
	11/03/13
	   1.261

	Eventos
	05/10/11
	17/04/13
	   1.052

	Logística
	01/09/11
	12/09/13
	   3.004

	Meio Ambiente
	22/08/11
	22/11/13
	   3.757

	Pesca/Proeja
	08/11/10
	11/03/13
	   1.268

	Pesca/Aquicultura - Núcleo Comum Proeja
	Pertence ao curso de Pesca e Aquicultura/Proeja

	Reabilitação de Dependentes Químicos
	07/10/11
	25/04/14
	     984

	Secretariado - 2010
	19/08/10
	30/11/12
	  1.461

	Segurança do Trabalho
	24/08/11
	06/06/14
	  6.023

	Serviços Públicos - 2010
	17/09/10
	10/12/12
	     249

	TOTAL
			24.255

Na ocasião, o IFPR fez o seguinte alerta (peça 381, p. 2) :
"Informamos que os cursos Técnico em Pesca e Técnico em Aquicultura na modalidade PROEJA possuem matriz curricular comum em 30 disciplinas, sendo 28 referentes ao ensino médio e 2 referentes à área técnica, por isso constou na tabela acima como PESCA/AQUICULTURA - NÚCLEO COMUM PROEJA. Todavia, este item não diz respeito a um outro curso, mas sim à parte comum dos cursos de Pesca/PROEJA e Aquicultura/PROEJA. Complementando a matriz curricular destes dois cursos, informamos que existem 11 disciplinas específicas para o curso de Pesca e outras 11 para o curso de Aquicultura."
A título de ilustração, de modo a evidenciar a metodologia de cálculo do débito adotada pela unidade técnica, o Ministério Púbico de Contas reproduz, a seguir, parte das tabelas elaboradas pela Secex/PR, as quais tomaram por base cada curso ministrado no âmbito do Termo de Parceria 1/2011 e a "quantidade de alunos matriculados por disciplina" (peça 382[footnoteRef:4]) : [4:  Na tabela atinente à Nota Fiscal 36 (R$ 654.850,00) , acima reproduzida, embora a Secex/PR tenha indicado apenas o nome do curso, a consulta ao teor do documento fiscal permite verificar que, a bem da verdade, a NF contempla descrição mais detalhada do produto/serviço: Administração 2, Secretariado 3, Serviços Públicos 3, Pesca 1, Aquicultura 1 e Meio Ambiente 1, nas quantidades de, respectivamente, 8.000, 4.500, 3.500, 2.500, 2.500 e 10.000 (peça 380, p. 1) .] 

O cálculo do dano foi feito pela Secex/PR com base na diferença entre o valor pago por cada nota fiscal e o respectivo valor glosado (peça 382, p. 3) :

O exame dessas tabelas permitiu ao Ministério Público de Contas chegar a algumas inferências iniciais acerca da metodologia de cálculo do débito:
a) as tabelas elaboradas pela Secex/PR tomaram por base cada curso ministrado no âmbito do Termo de Parceria 1/2011;
b) a Secex/PR entendeu que "o número de alunos matriculados nos cursos" informado pelo IFPR (peça 381, Ofício 48/2013 - GAB/Reitoria, total de 24.255 alunos) corresponde à "quantidade de alunos matriculados por disciplina" em cada curso;
c) a Secex/PR discriminou as disciplinas dos cursos de acordo com a descrição do produto/serviço indicada nas notas fiscais. Por exemplo, na NF 36 (peça 380, p. 1) , consta o produto "LIVROS DIDÁTICOS - ADMINISTRAÇÃO 2 (240 PG., 15 CADERNOS" e a quantidade é 8.000 unidades. Trata-se, portanto, da disciplina Administração 2, para a qual a unidade técnica adotou o quantitativo de 5.196 alunos, consoante informado pelo IFPR à peça 381. Quando a nota fiscal indicou o curso e três disciplinas, como, por exemplo, na NF 83, que aponta as disciplinas  Segurança do Trabalho 4, Segurança do Trabalho 5 e Segurança do Trabalho 6 (peça 380, p. 16) , a Secex/PR computou, para fins de cálculo do dano ao erário, o número de alunos matriculados em Segurança do Trabalho (6.023, peça 381) em cada uma das disciplinas, ou seja, 6.023 multiplicado por três (peça 382, p. 2) ;
d) a rigor, a compra de livros para cada disciplina deveria considerar os matriculados em cada disciplina, e não todos os matriculados no curso. A Secex/PR adotou, assim, um critério de cálculo mais favorável aos responsáveis, pois os matriculados em cada disciplina costumam ser um quantitativo menor do que os matriculados no curso como um todo (a não ser que todos os matriculados no curso frequentem todas as disciplinas, sem desistências, o que é pouco provável) . 
Nesse contexto, em face da irregularidade referente à compra de livros em quantidade superior à necessária, única irregularidade que motivou seu chamamento aos presentes autos, os srs. José Carlos Ciccarino e Ricardo Herrera alegam, conforme anotação da SecexTCE (peça 424, p. 15, item 36.1) , que "o número de alunos atendidos foi superior à quantidade estimada no projeto, conforme apresentado no Relatório de Gestão 2011 elaborado pelo IFPR, e que o cálculo elaborado pela Secex-PR (peça 382) desconsiderou o número de disciplinas em cada curso (peça 413, p. 4-7; peça 419, p. 11-18) ". Argumentação similar foi apresentada perante o Tomador de Contas (peça 369, pp. 58/9, item 3.3) .
Em contraponto, a SecexTCE procedeu ao seguinte exame (peça 424) :
a) o principal argumento apresentado pelos srs. José Carlos Ciccarino e Ricardo Herrera refuta duas premissas utilizadas para a imputação da irregularidade e, consequentemente, do débito: o número de alunos atendidos no âmbito da Educação a Distância e o número de livros didáticos necessários;
b) de acordo com o Anexo I do Termo de Referência [do Termo de Parceria 1/2011], seriam impressos livros para dez cursos, na quantidade de um livro por aluno, em cada disciplina, mais alguns livros para apoio nos polos, totalizando 990.000 unidades (peça 376, p. 12) ;
c) a Diretoria Geral do EAD do IFPR à época, por meio da Ordem de Serviço TP001-2011/2011-001, expedida em 3/10/2011, assinada pelo sr. José Carlos Ciccarino, então Diretor-Geral do EaD/IFPR, e da Ordem de Serviço TP001-2011/2012-004, de 21/3/2012, assinada pelo sr. Ricardo Herrera, ex-Diretor Geral Substituto do Campus EaD/IFPR (peça 379, pp. 2/4 e 6/7) , autorizou o Ibepoteq a efetuar a compra de 576.100 livros didáticos, conforme as notas fiscais abaixo (peça 380) :
	Nota Fiscal
	Data
	Quantidade
	Valor (R$) 
	Ordem de Serviço

	036
	7/12/2011
	31.000
	654.850,00
	001-2011

	041
	20/12/2011
	56.000
	1.045.482,00
	001-2011

	045
	13/1/2012
	50.500
	975.752,00
	001-2011

	053
	10/2/2012
	135.700
	1.111.745,00
	001-2011

	083
	14/3/2012
	108.500
	1.040.310,00
	001-2011

	096
	10/4/2012
	30.200
	404.140,00
	001-2011

	113
	1/5/2012
	21.500
	208.421,00
	004-2012

	114
	9/5/2012
	13.000
	120.770,00
	004-2012

	141
	20/7/2012
	129.700
	1.094.790,00
	004-2012

	Total
		576.100
	6.656.260,00
	
D
d) segundo o Relatório de Gestão 2011 do IFPR, "a meta física geral proposta era de 56.775 (,,,) alunos matriculados, sendo que, apesar de não haver separação na LOA, totalizaria 6.325 (...) alunos presenciais e 50.450 (...) alunos na modalidade EAD" (peça 419, p. 97) ;
e) ainda de acordo com o Relatório de Gestão 2011 do IFPR, "a meta atingida foi de 6.358 (...) alunos matriculados na modalidade de curso presencial e 34.200 (...) alunos na modalidade EAD" (6.358 + 34.200 = 40.558 alunos, peça 419, pp. 97/8) e outros 11.253 alunos de outros institutos federais foram atendidos na modalidade EAD (peça 419, p. 98) ;
f) "esse número" é superior ao número informado pelo IFPR [mediante o Ofício 048/2013-GAB/Reitoria, peça 381, 24.255 alunos] em resposta ao Ofício de Requisição 07-1285/2012 [peça 6 do TC Processo 009.740/2013-9], que solicitou [informações sobre] os cursos realizados com recursos do Termo de Parceria 1/2011 e a quantidade de alunos matriculados nesses cursos;
g) de acordo com o ofício encaminhado pelo IFPR à equipe de fiscalização do TCU em 2013, os cursos realizados com recursos do Termo de Parceria 1/2011 e a quantidade de alunos matriculados nesses cursos foram os seguintes (Ofício 048/2013-GAB/Reitoria, peça 381) : 
	CURSO TÉCNICO EM
	INÍCIO
	TÉRMINO
	QTDE DE ALUNOS SISTEC *

	Administração-2010
	17/08/10
	17/12/12
	   5.196

	Aquicultura/Proeja
	08/11/10
	11/03/13
	   1.261

	Eventos
	05/10/11
	17/04/13
	   1.052

	Logística
	01/09/11
	12/09/13
	   3.004

	Meio Ambiente
	22/08/11
	22/11/13
	   3.757

	Pesca/Proeja
	08/11/10
	11/03/13
	   1.268

	Reabilitação de Dependentes Químicos
	07/10/11
	25/04/14
	     984

	Secretariado-2010
	19/08/10
	30/11/12
	  1.461

	Segurança do Trabalho
	24/08/11
	06/06/14
	  6.023

	Serviços Públicos-2010
	17/09/10
	10/12/12
	     249

	TOTAL
			24.255

* informações retiradas do Sistema Nacional de Informações da Educação Profissional e Tecnológica - SISTEC
h) os cursos de Pesca/Proeja e de Aquicultura/Proeja possuem disciplinas em comum, que são denominadas de Pesca/Aquicultura/Proeja. O total de alunos matriculados nessas disciplinas comuns é, na melhor hipótese, o somatório dos alunos do curso de Pesca e dos alunos de Aquicultura (2.529 = 1.268+ 1.261) . Ademais, nas notas fiscais [peça 380], as aquisições dos livros referentes a essas disciplinas em comum constam como se fosse um novo curso - PESCA/AQUICULTURA;
i) nos dados fornecidos pelo IFPR, foram computados todos os alunos matriculados, independentemente de possíveis desistências ao longo dos cursos;
j) sendo assim, se se considerar que cada aluno recebeu um livro de cada disciplina, conforme cálculo da tabela acostada à peça 382, seriam necessários 231.901 livros;
k) comparando-se a quantidade de livros adquiridos em cumprimento às ordens de serviço supramencionadas (576.100) com o somatório dos alunos matriculados por disciplina (231.901) , verifica-se que foram impressos livros em quantidades muito superiores ao necessário (344.199 = 576.100 - 231.901) , o que representou um gasto desnecessário aos cofres públicos no montante de R$ 4.056.450,73 (60,94%) , configurando o seguinte débito:
	    Nota Fiscal
	Data do Pagamento/ NF
	Valor pago por NF
	Valor glosado por NF

	36
	12/12/2011
	654.850,00
	389.443,18

	41
	20/12/2011
	1.045.482,00
	714.811,73

	45
	18/1/2012
	975.752,00
	576.518,29

	53
	14/2/2012
	1.111.745,00
	656.474,44

	83
	20/3/2012
	1.040.310,00
	647.171,71

	96
	13/4/2012
	404.140,00
	284.076,08

	113
	2/5/2012
	208.421,00
	85.840,37

	114
	10/5/2012
	120.770,00
	64.816,33

	141
	14/8/2012
	1.094.790,00
	637.298,60

	Total
		6.656.260,00
	      4.056.450,73

l) "Termos de Aceite de Material Didático" foram assinados pelo sr. Ricardo Herrera, então Diretor Administrativo e Financeiro do IFPR/EaD, que declarou que todos os livros adquiridos foram por ele recebidos (peça 379, pp. 1 e 5) ;
m) a diferença entre os números de alunos citados nos itens 40 [34.200] e 43 [24.255] pode ter ocorrido porque o Relatório de Gestão referente ao ano de 2011 considerou todos os alunos matriculados na modalidade EaD, independentemente se o foram com recursos do Termo de Parceria 1/2011 ou não; [Neste ponto, o MP de Contas destaca fragmento do aludido Relatório de Gestão de 2011, à peça 419, pp. 97/8:
"A ação 2992 - Funcionamento da Educação Profissional é a principal ação para o desenvolvimento da educação profissional no Instituto Federal. Visa manter as instituições, por meio da sua gestão administrativa, financeira e técnica, incluindo participação em órgãos colegiados que congreguem o conjunto dessas instituições, bem como manutenção de infraestrutura física por meio de obras de pequeno vulto que envolvam ampliação/reforma/adaptação e aquisição e/ou reposição de materiais, inclusive aqueles inerentes às pequenas obras, observados os limites da legislação vigente. A meta física geral proposta era de 56.775 (cinquenta e seis mil, setecentos e setenta e cinco) alunos matriculados, sendo que, apesar de não haver separação na LOA, totalizaria 6.325 (seis mil, trezentos e vinte e cinco) alunos presenciais e 50.450 (cinquenta mil, quatrocentos e cinquenta) alunos na modalidade EAD. A meta atingida foi de 6.358 (seis mil, trezentos e cinquenta e oito) alunos matriculados na modalidade de curso presencial e 34.200 (trinta e quatro mil e duzentos) alunos na modalidade EAD. 
A meta relacionada aos alunos matriculados no ensino a distância não foi atingida de acordo com o planejado, considerando que não foram efetivados os convênios com os parceiros, o que afetou a arrecadação dos recursos financeiros destinados à fonte orçamentária 0250. Todavia, podemos citar alguns convênios realizados em 2011 que buscam fortalecer a Educação Profissional a Distância e expandir a Rede e-Tec Brasil: Instituto Federal do Mato Grosso do Sul, Instituto Federal do Triângulo Mineiro (Campus Paracatu) , Instituto Federal do Sul de Minas, Instituto Federal de Rondônia, Instituto Federal Baiano, Instituto Federal do Acre, Instituto Federal do Norte de Minas Gerais e Secretaria de Educação do Piauí. Os alunos provenientes destes convênios foram inseridos no SISTEC pelos órgãos parceiros e não pelo IFPR.
	ALUNOS MATRICULADOS IFPR/EAD
	34.200

	ALUNOS ATENDIDOS PARCEIROS OUTROS IF'S
	11.253

	TOTAL
	45.453

Apesar de não atingir a meta prevista, o IFPR demonstrou uma disponibilização de matrículas significativas na modalidade EAD, além de ter superado a meta proposta para o ensino presencial. Ressaltamos que o número adotado para aferição da meta física foi o total de alunos registrado no SISTEC, uma vez que os dados registrados no SIMEC encontram-se desatualizados."]
n) dessa forma, os argumentos apresentados pelos responsáveis não foram suficientes para comprovar que o número de alunos utilizado pela Secex/PR [no cálculo à peça 382: 24.255 alunos] estava equivocado, tendo em vista que não apresentaram outras provas, além do Relatório de Gestão 2011, capaz de contestar a quantidade de livros apurada no item 45 [231.901 livros];
o) sobre o cálculo efetuado pela Secex/PR (peça 382) , este já considerou o número de alunos matriculados em cada disciplina e não [apenas] em cada curso. Tanto é assim que, nas aludidas tabelas, estão listadas, por exemplo, as seguintes disciplinas:
PESCA - EST. E LEG.AQUI;
PESCA - Matemática II;
PESCA - Geografia II;
PESCA - Língua Portuguesa I.
p) assim, os argumentos de defesa não foram suficientes para elidir a irregularidade pela qual [os ex-dirigentes do EaD/IFPR] estão sendo responsabilizados, de forma que devem ser rejeitados.
Os srs. Ricardo Herrera e José Carlos Ciccarino também argumentam que somente poderiam ser responsabilizados pelas ordens de serviço que assinaram (peça 413, pp. 7/9, e peça 419, pp. 5/7) , tese que foi acolhida pela SecexTCE, consoante exame que segue (peça 424) :
a) o dano ao erário referente à irregularidade em comento foi causado pela compra de livros em quantidade acima da necessária para atender aos alunos matriculados nos cursos na modalidade EAD;
b) um total de 576.100 livros foram adquiridos com recursos do Termo de Parceria 1/2011, quando eram necessários somente 231.901, considerando um livro por aluno em cada disciplina (peça 382) ;
c) a compra dos 576.100 livros foi autorizada por meio da Ordem de Serviço TP001-2011/2011-001, assinada, em 3/10/2011, pelos srs. José Carlos Ciccarino e Gilson Amâncio (peça 379, pp. 2/4) , e da Ordem de Serviço TP001-2011/2012-004, assinada, em 21/3/2012, pelos srs. Ricardo Herrera e Gilson Amâncio (peça 379, pp. 6/7) ;
d) a primeira ordem de serviço autorizou a compra de 411.900 livros, que foi realizada por meio das Notas Fiscais 36, 41, 45, 53, 83 e 96 (peça 382, pp. 1/2) , enquanto a segunda ordem de serviço autorizou a compra de 164.200 livros, que foi realizada por intermédio das Notas Fiscais 113, 114 e 141 (peça 382, p. 2) ;
e) assim, concorda-se com o argumento apresentado pelos responsáveis de que a responsabilidade deve ser individualizada, de modo que, à luz do cálculo constante da peça 382, o débito pela compra de livros em quantidade superior à necessária deve ser assim especificado:
	NF
	Data de ocorrência
	Valor histórico (R$) 
	Responsáveis

	36
	12/12/2011
	389.443,18
	José Carlos Ciccarino, Gilson Amâncio e Ibepoteq

	41
	20/12/2011
	714.811,73
	José Carlos Ciccarino, Gilson Amâncio e Ibepoteq

	45
	18/1/2012
	576.518,29
	José Carlos Ciccarino, Gilson Amâncio e Ibepoteq

	53
	14/2/2012
	656.474,44
	José Carlos Ciccarino, Gilson Amâncio e Ibepoteq

	83
	20/3/2012
	647.171,71
	José Carlos Ciccarino, Gilson Amâncio e Ibepoteq

	96
	13/4/2012
	284.076,08
	José Carlos Ciccarino, Gilson Amâncio e Ibepoteq

	113
	2/5/2012
	  85.840,37
	Ricardo Herrera, Gilson Amâncio e Ibepoteq

	114
	10/5/2012
	  64.816,33
	Ricardo Herrera, Gilson Amâncio e Ibepoteq

	141
	14/8/2012
	637.298,60
	Ricardo Herrera, Gilson Amâncio e Ibepoteq

Nesse cenário, considerando não haver elementos para se reconhecer a boa-fé dos srs. José Carlos Ciccarino e Ricardo Herrera e não ter ocorrido a prescrição da pretensão punitiva do TCU (Acórdão 1441/2016-TCU-Plenário) , "uma vez que a irregularidade sancionada ocorreu em 9/5/2013" (data de emissão da última ordem bancária, peça 370, p. 2) e o ato ordenatório da citação foi praticado em 25/9/2019 (peça 387) , nem ter ocorrido a prescrição da pretensão ressarcitória (Súmula TCU 282) , a SecexTCE opina, em pareceres uniformes, no sentido de o Tribunal (peças 424 a 426, grifos originais) :
"a) considerar revéis os responsáveis Instituto Brasileiro de Estudos e Pesquisas Para Otimização da Tecnologia e da Qualidade Aplicadas (CNPJ: 05.601.886/0001-42) e Gilson Amâncio (CPF: XXX.435.319-XX) , para todos os efeitos, dando-se prosseguimento ao processo, com fulcro no art. 12, § 3º, da Lei 8.443/1992; 
b) rejeitar as alegações de defesa apresentadas pelos responsáveis José Carlos Ciccarino (CPF: XXX.525.779-XX) e Ricardo Herrera (CPF: XXX.018.348-XX) ; 
c) excluir da relação processual Arnaldo Suhr, Irineu Mario Colombo e Obra Impressa Grafica e Editora Ltda - Me;
d) julgar irregulares, nos termos dos arts. 1º, inciso I, 16, inciso III, alíneas 'b' e 'c', da Lei 8.443/1992, c/c os arts. 19 e 23, inciso III, da mesma Lei, as contas dos responsáveis Instituto Brasileiro de Estudos e Pesquisas Para Otimização da Tecnologia e da Qualidade Aplicadas (CNPJ 05.601.886/0001-42) , José Carlos Ciccarino (CPF: XXX.525.779-XX) , Ricardo Herrera (CPF XXX.018.348-XX) e Gilson Amâncio (CPF: XXX.435.319-XX) , condenando-os solidariamente ao pagamento das importâncias a seguir especificadas, atualizadas monetariamente e acrescidas dos juros de mora, calculadas a partir das datas discriminadas até a data da efetiva quitação do débito, fixando-lhes o prazo de quinze dias, para que comprovem, perante o Tribunal, o recolhimento das referidas quantias aos cofres do Instituto Federal de Ciência e Tecnologia do Paraná - IFPR, nos termos do art. 23, inciso III, alínea 'a', da citada lei, c/c o art. 214, inciso III, alínea 'a', do Regimento Interno do TCU. 
Débitos relacionados ao responsável Gilson Amâncio (CPF: XXX.435.319-XX) em solidariedade com Instituto Brasileiro de Estudos e Pesquisas Para Otimização da Tecnologia e da Qualidade Aplicadas (CNPJ: 05.601.886/0001-42) :
	Data de ocorrência
	Valor histórico (R$) 

	9/8/2012
	     47.176,14

	18/2/2013
	     44.617,00

	30/11/2011
	   242.332,55

	20/12/2011
	    87.078,56

	30/11/2011
	  350.405,59

	20/12/2011
	  262.804,19

	9/8/2012
	  240.735,89

	9/8/2012
	  374.502,34

	30/11/2011
	  155.544,49

	20/12/2011
	  116.658,36

	9/8/2012
	      2.970,88

	18/2/2013
	      1.197,91

	9/5/2013
	      1.268,62

	30/11/2011
	3.463.892,35

	20/12/2011
	2.597.919,26

	9/8/2012
	   174.802,19

	18/2/2013
	   150.256,67

	9/5/2013
	   665.930,75

Débitos relacionados ao responsável Gilson Amâncio (CPF: XXX.435.319-XX) em solidariedade com Instituto Brasileiro de Estudos e Pesquisas Para Otimização da Tecnologia e da Qualidade Aplicadas (CNPJ: 05.601.886/0001-42) e José Carlos Ciccarino (CPF: XXX.525.779-XX) :
	Data de ocorrência
	Valor histórico (R$) 

	12/12/2011
	389.443,18

	20/12/2011
	714.811,73

	18/1/2012
	576.518,29

	14/2/2012
	656.474,44

	20/3/2012
	647.171,71

	13/4/2012
	284.076,08

Débitos relacionados ao responsável Gilson Amâncio (CPF: XXX.435.319-XX) em solidariedade com Instituto Brasileiro de Estudos e Pesquisas Para Otimização da Tecnologia e da Qualidade Aplicadas (CNPJ: 05.601.886/0001-42) e Ricardo Herrera (CPF: XXX.018.348-XX) :
	Data de ocorrência
	Valor histórico (R$) 

	2/5/2012
	  85.840,37

	10/5/2012
	  64.816,33

	14/8/2012
	637.298,60

e) aplicar individualmente aos responsáveis Instituto Brasileiro de Estudos e Pesquisas Para Otimização da Tecnologia e da Qualidade Aplicadas (CNPJ: 05.601.886/0001-42) , José Carlos Ciccarino (CPF: XXX.525.779-XX) , Ricardo Herrera (CPF: XXX.018.348-XX) e Gilson Amâncio (CPF XXX.435.319-XX) a multa prevista no art. 57 da Lei 8.443/1992 c/c o art. 267 do Regimento Interno do TCU, fixando-lhes o prazo de quinze dias, a contar da notificação, para que comprovem, perante o Tribunal (art. 214, III, alínea 'a', do Regimento Interno do TCU) , o recolhimento da dívida aos cofres do Tesouro Nacional, atualizada monetariamente desde a data do acórdão proferido por este Tribunal até a data do efetivo recolhimento, se paga após o vencimento, na forma da legislação em vigor;
f)  autorizar, desde logo, a cobrança judicial das dívidas, caso não atendidas as notificações, na forma do disposto no art. 28, inciso II, da Lei 8.443/1992;
g) autorizar também, desde logo, se requerido, com fundamento no art. 26 da Lei 8.443, de 1992, c/c o art. 217, §§ 1º e 2º do Regimento Interno do TCU, o parcelamento da (s) dívida (s) em até 36 parcelas, incidindo, sobre cada parcela, corrigida monetariamente, os correspondentes acréscimos legais, fixando-lhes o prazo de quinze dias, a contar do recebimento da notificação, para comprovar, perante o Tribunal, o recolhimento da primeira parcela, e de trinta dias, a contar da parcela anterior, para comprovar os recolhimentos das demais parcelas, devendo incidir, sobre cada valor mensal, atualizado monetariamente, os juros de mora devidos, no caso do débito, na forma prevista na legislação em vigor, alertando os responsáveis de que a falta de comprovação do recolhimento de qualquer parcela importará o vencimento antecipado do saldo devedor, nos termos do § 2º do art. 217 do Regimento Interno deste Tribunal; 
h) enviar cópia do Acórdão a ser prolatado à Procuradoria da República no Estado de PR [Estado do Paraná], nos termos do § 3º do art. 16 da Lei 8.443/1992, c/c o § 7º do art. 209 do Regimento Interno do TCU, para adoção das medidas cabíveis; e
i) enviar cópia do Acórdão que vier a ser proferido ao Instituto Federal de Educação, Ciência e Tecnologia do Paraná e aos responsáveis, para ciência;
j) informar à Procuradoria da República no Estado de PR [Estado do Paraná], ao Instituto Federal de Educação, Ciência e Tecnologia do Paraná e aos responsáveis que a presente deliberação, acompanhada do Relatório e do Voto que a fundamenta, está disponível para a consulta no endereço www.tcu.gov.br/acordaos, além de esclarecer que, caso requerido, o TCU poderá fornecer sem custos as correspondentes cópias, de forma impressa; e
k) informar à Procuradoria da República no Estado de PR [Estado do Paraná] que, nos termos do parágrafo único do art. 62 da Resolução TCU 259/2014, os procuradores e membros do Ministério Público credenciados nesta Corte podem acessar os presentes autos de forma eletrônica e automática, ressalvados apenas os casos de eventuais peças classificadas como sigilosas, as quais requerem solicitação formal." 
II
Conforme alerta do Tomador de Contas (peça 369, pp. 69 e 78) :
" (...) o Termo de Parceria não teve fiscal designado, exceto quando da designação da servidora Luana Cristina Medeiros de Lara pelo próprio Diretor da EAD, que esteve afastada para licença maternidade no período designado para a fiscalização até a vacância por posse em outro cargo inacumulável. Conforme Relatório da Auditoria Interna e Relatório dos Membros da Comissão de Avaliação, foi solicitada a designação de um fiscal para o Termo de Parceria, o que não ocorreu de fato. A falta de um fiscal designado deixou a execução do Termo de Parceria vulnerável. (...) 
 (...) 
Ainda, cabe registrar que a servidora Luana Cristina Medeiros de Lara, designada pela Portaria EAD 069, de 17 de janeiro de 2013, como fiscal do Termo de Parceria 01/2011, encontrava-se em Licença Maternidade desde 27/11/2012, permanecendo nesta situação até sua vacância por posse em outro cargo inacumulável em 24/04/2013, conforme informação repassada pela Unidade de Gestão de Pessoas. Portanto, não seria possível a servidora ter efetuado a fiscalização do Termo e nem atribuir a ela eventuais responsabilidades."
A proposta técnica e o plano de trabalho apresentados pelo Ibepoteq estimavam o gasto de R$ 14.850.000,00 com a impressão de livros, para dez cursos, na quantidade de um livro por aluno e por disciplina, adicionados livros para apoio nos polos, totalizando 990.000 unidades (peça 6, p. 9, item 2.1.3.1; peça 8, pp. 12/3, meta 3; e peça 20, p. 90) . 
O Termo de Parceria 1/2011 foi celebrado em 30/9/2011 (peça 2, p. 14) e seu plano de trabalho,  aprovado no dia 24/10/2011 (peça 12, p. 3) .
Antes mesmo da aprovação formal do plano de trabalho do Termo de Parceria 1/2011, o sr. José Carlos Ciccarino, então Diretor-Geral do EaD/IFPR, já havia autorizado, em 3/10/2011, a impressão de 411.900 livros e a liberação de recursos no valor de R$ 6.400.000,00, nos termos da Ordem de Serviço TP001-2011/2011-001, montante que deveria custear a impressão dos seguintes títulos e quantidades de livros, aplicáveis ao "Programa E-Tec, Edição 2011" (peça 379, pp. 2/4) :
 
	Curso
	Número Livro
	Número Páginas
	Quantidade

	ADMINISTRAÇÃO
	2
	240
	8.000

	ADMINISTRAÇÃO
	3
	309
	8.000

	ADMINISTRAÇÃO
	4
	362
	8.000

	ADMINISTRAÇÃO - Ética Empres.
	5
	132
	8.000

	ADMINISTRAÇÃO - Fund. Logística
	6
	112
	8.000

	ADMINISTRAÇÃO - Direito Empres.
	7
	118
	8.000

	SECRETARIADO
	3
	345
	4.500

	SECRETARIADO
	4
	387
	4.500

	SECRETARIADO
	5
	387
	4.500

	ESPANHOL INSTRUM. I (SEC) 
	11
	136
	4.000

	PSICO. REL/HUMANAS (SEC) 
	13
	186
	4.000

	CONTABILIDADE BÁSICA (SEC) 
	12
	152
	4.000

	SERVIÇOS PÚBLICOS
	3
	361
	3.500

	SERVIÇOS PÚBLICOS
	4
	361
	3.500

	SERVlÇOS PÚBLICOS
	8
	286
	4.000

	SERVlÇOS PÚBLICOS - Sociologia
	11
	144
	4.000

	SERVIÇOS PÚBLICOS - Psicologia
	12
	150
	4.000

	SERVIÇOS PÚBLICOS - Noções Cont.
	13
	180
	4.000

	PESCA
	1
	444
	2.500

	AQUICULTURA
	1
	436
	2.500

	PESCA - NÚCLEO PROEJA
	2
	430
	4.800

	PESCA
	2
	466
	3.100

	AQUICULTURA
	2
	474
	3.100

	PESCA - NÚCLEO PROEJA
	3
	422
	4.800

	PESCA
	3
	493
	3.100

	AQUICULTURA
	3
	403
	3.100

	EMPREENDEDORISMO PESCA
	4
	120
	3.100

	EMPREENDEDORISMO AQUIC.
	4
	128
	3.100

	PESCA/AQUICULTURA
	4
	159
	4.300

	PESCA/AQUICULTURA
	4
	151
	4.300

	PESCA/AQUICULTURA
	4
	177
	4.300

	PESCA/AQUICULTURA
	4
	127
	4.300

	PESCA/AQUICULTURA
	4
	151
	4.300

	PESCA - ESTRUT. E LEG. AQUI.
	5
	140
	3.500

	PESCA - MATEMÁTICA 2
	5
	152
	3.500

	PESCA - GEOGRAFIA 2
	5
	168
	3.500

	PESCA - LÍNGUA PORTUGUESA 1
	5
	163
	3.500

	EVENTOS - Metod. EAD
	1
	148
	5.000

	EVENTOS - lntrodução Eventos
	2
	152
	5.000

	EVENTOS - Comunicação Empresarial
	3
	124
	5.000

	DEPENDENTES - Introdução
	1
	184
	5.000

	DEPENDENTES - Metod. EAD
	2
	152
	5.000

	DEPENDENTES - Anatomia
	3
	132
	5.000

	MEIO AMBIENTE
	1
	372
	10.000

	MEIO AMBIENTE - Ecologia
	4
	128
	10.000

	MEIO AMBIENTE - Poluição
	5
	124
	10.000

	MEIO AMBIENTE - Química Amb.
	6
	134
	10.000

	SEGURANÇA DO TRABALHO
	1
	426
	12.000

	SEGURANÇA TB - Controle Qualid.
	4
	152
	13.000

	SEGURANÇA TB - Ind. Construção
	5
	160
	13.000

	SEGURANÇA TB - Gestão
	6
	148
	13.000

	LOGÍSTICA
	1
	367
	10.000

	LOGÍSTICA - Fundamentos Adm.
	4
	120
	10.000

	LOGÍSTICA - Matemática Fin.
	5
	132
	10.000

	LOGÍSTICA - Gestâo de Proc.
	6
	120
	10.000

	ADMINISTRAÇÃO - Ética Empres.
	8
	150
	8.000

	ADMlNlSTRAÇÃO - Fund. Logística
	9
	124
	8.000

	ADMlNlSTRAÇÃO - Direito Empres.
	10
	129
	8.000

	SECRETARIADO
	6
	356
	4.500

	SECRETARIADO
	7
	392
	4.500

	SECRETARIADO
	8
	384
	4.500

	EVENTOS - Metod. EAD
	4
	156
	5.000

	EVENTOS - Introdução Eventos
	5
	148
	5.000

	EVENTOS - Comunicação Empresarial
	6
	136
	5.000

	DEPENDENTES - Introdução
	4
	192
	5.000

	DEPENDENTES - Metod. EAD
	5
	148
	5.000

	DEPENDENTES - Anatomia
	6
	132
	5.000

	SERVIÇOS PÚBLICOS - Sociologia
	14
	156
	4.000

	SERVIÇOS PÚBLICOS - Psicologia
	15
	148
	4.000

	SERVIÇOS PÚBLICOS - Noções Cont.
	16
	192
	4.000

	EMPREENDEDORISMO PESCA
	5
	120
	3.100

	EMPREENDEDORISMO AQUIC.
	5
	128
	3.100

	TOTAL
	411.900

Ato contínuo, o Pregão Presencial Ibepoteq 5/2011 foi realizado com vistas à contratação de empresa especializada para impressão de 411.900 livros didáticos, conforme "Anexo I - Quadro de Acompanhamento de Livros de 2011" (Ato Convocatório de 4/11/2011, peça 16, pp. 35/51) . Sagrou-se vencedora a empresa Obra Impressa Gráfica e Editora Ltda. - ME (peça 16, pp. 67/9) e então foi celebrado o Contrato 5/2011, no dia 21/11/2011, no valor de R$ 5.232.279,00 (peça 16, pp. 94/5, e peça 17, pp. 1/6) .
O Anexo I do Ato Convocatório do Pregão Presencial Ibepoteq 5/2011 detalhou o número de exemplares de livros de cada curso e de cada disciplina, inclusive número de páginas de cada exemplar (peça 16, pp. 50/1) , seguindo, à risca, a descrição constante da Ordem de Serviço TP001-2011/2011-001, de 3/10/2011 (peça 379, pp. 2/4) .
Adveio, então, a Ordem de Serviço TP001-2011/2012-004, de 21/3/2012, mediante a qual o sr. Ricardo Herrera autorizou a impressão de mais 164.200 livros e, para esta finalidade, a liberação de recursos no valor de R$ 1.423.981,00, montante que deveria custear a impressão dos seguintes títulos e quantidades de livros, também aplicáveis ao "Programa E-Tec, Edição 2011" (peça 379, pp. 6/7) :
	Curso
	Número Livro
	Número Páginas
	Quantidade

	PESCA/AQUICULTURA - Língua Portuguesa II
	6
	140
	4.300

	PESCA/AQUICULTURA - Artes Visuais
	6
	164
	4.300

	PESCA/AQU. - Biologia Cons. A. Aquáticos
	6
	116
	4.300

	PESCA/AQUICULTURA - Espanhol I
	6
	144
	4.300

	PESCA/AQUICULTURA - Física I
	6
	156
	4.300

	MEIO AMBIENTE - Planejamento Ambiental
	7
	132
	10.000

	M. AMBIENTE - Agric. Des. Rural Sustentável
	8
	164
	10.000

	MEIO AMBIENTE - Estudo Impactos Ambien.
	9
	124
	10.000

	SEGURANÇA TB. - Princípios Tec. Industrial
	7
	192
	13.000

	SEGURANÇA TB - Educ. Segur. Trabalho
	8
	196
	13.000

	SEGURANÇA TB - Conservação Ambiental
	9
	168
	13.000

	LOGÍSTICA - Estatística
	7
	168
	10.000

	LOGÍSTICA - Supply Chain
	8
	144
	10.000

	LOGÍSTICA - Gestão de Pessoas
	9
	152
	10.000

	ADMINISTRAÇÃO - Contabilidade Empresarial
	11
	148
	8.000

	ADMINISTRAÇÃO - Prática Recursos Humanos
	12
	104
	8.000

	ADMINISTRAÇÃO - Marketing e Vendas
	13
	128
	8.000

	AQUICULTURA - Proces. Conservação Pescado
	6
	166
	3.100

	PESCA - Segurança do Trabalho na Pesca
	6
	180
	3.100

	SECRETARIADO
	9
	128
	4.500

	SECRETARIADO
	10
	144
	4.500

	SECRETARIADO
	11
	156
	4.500

				164.200

Dois dias depois da emissão da Ordem de Serviço TP001-2011/2012-004, em 23/3/2012, foi firmado o Termo Aditivo 1/2012 ao Contrato 5/2011, no montante de R$ 1.423.981,00, objetivando a impressão de mais 164.200 livros, mediante a seguinte composição (peça 10, pp. 28/32, do TC Processo 009.740/2013-9) , a qual guarda coerência com o detalhamento constante da mencionada Ordem de Serviço TP001-2011/2012-004/2012:

No total, portanto, a contratação do Ibepoteq com a Obra Impressa Gráfica e Editora Ltda. - ME alcançou a impressão de 576.100 livros didáticos, ao preço final de R$ 6.656.260,00 (peça 112, p. 15, item 15.4) .
Em face do 1º Termo Aditivo, de 21/12/2012, ao Termo de Parceria 1/2011, que reduziu o valor total estimado de R$ 53.572.391,50 (peça 2, p. 10) para R$ 33.964.300,94 (peça 13, pp. 25/6; peça 14, p. 3; e peça 71, p. 26) , a verba para impressão de livros didáticos foi reduzida de R$ 14.850.000,00 para R$ 6.656.530,00 e a nova meta passou para 576.100 unidades (peça 14, p. 1) .
Houve total aderência, portanto, entre os quantitativos de livros (576.100) e o valor para sua impressão constantes do Termo de Parceria IFPR/Ibepoteq 1/2011 (R$ 6.656.530,00) e a contratação realizada pelo Ibepoteq junto à Obra Impressa Gráfica e Editora Ltda. (R$ 6.656.260,00) .
A questão da quantidade de livros foi tratada pelo Tomador de Contas à peça 369, pp. 8/17 e 32, entre outras, o qual confirmou a existência de superfaturamento na meta 3 do plano de trabalho. Foto de inúmeras caixas com livros não distribuídos constam da peça 369, pp. 37/8.
Consoante informação do Tomador de Contas (peça 316, pp. 61/2, e peça 369, pp. 75/6) :
a) a quantidade de alunos elencados no Relatório de Gestão de 2011 refere-se a todos os alunos matriculados no Ensino a Distância, independentemente do curso;
b) o Termo de Parceria 1/2011 foi pactuado utilizando-se dos recursos recebidos pelo Termo de Cooperação 10.411, firmado com o Fundo Nacional de Desenvolvimento da Educação, no âmbito do Programa e-Tec Brasil [DOU de 30/9/2011, peça 327, p. 26, e peça 419, p. 38]:

c) esse Termo de Cooperação previa apenas o atendimento dos cursos Técnico em Administração, Técnico em Aquicultura - Proeja, Técnico em Eventos, Técnico em Logística, Técnico em Meio Ambiente, Técnico em Pesca - Proeja, Técnico em Recuperação de Dependentes Químicos, Técnico em Secretariado, Técnico em Segurança do Trabalho e Técnico em Serviços Públicos;
d) dessa forma, o Ofício 48/2013 - GAB/Reitoria [24.255 alunos, peça 381] elenca as matrículas nos cursos acima citados, objeto do Termo de Cooperação e do Termo de Parceria.
À luz do que consta no processo, o Ministério Público de Contas entende ser pertinente o exame levado a efeito pela SecexTCE na derradeira instrução (peça 424) , pois considera que:
a) a responsabilidade dos srs. José Carlos Ciccarino e Ricardo Herrera deve, de fato, ser individualizada, à vista do cálculo constante da peça 382, conforme as autorizações para contratação/impressão emitidas por cada gestor;
b) o sr. José Carlos Ciccarino autorizou a contratação/impressão de 411.900 livros e a liberação de recursos no valor de R$ 6.400.000,00 (Ordem de Serviço TP001-2011/2011-001, de 3/10/2011, peça 379, pp. 2/4, e peça 382, pp. 1/2) , ao passo que o sr. Ricardo Herrera autorizou a contratação/impressão de 164.200 livros e a liberação de recursos no valor de R$ 1.423.981,00 (Ordem de Serviço TP001-2011/2012-004, de 21/3/2012, peça 379, pp. 6/7, e peça 382, p. 2) ;
c) desse modo, como foram adquiridos 576.100 livros no total e somente eram comprovadamente necessários 231.901, houve excesso de 344.199 livros, considerando um livro por aluno em cada disciplina de cada um dos dez cursos que integravam o Termo de Parceria 1/2011 (peça 382) ;
d) o fato de o sr. Ricardo Herrera ter assinado a Ordem de Serviço TP001-2011/2012-004, de 21/3/2012, na condição de substituto do sr. José Carlos Ciccarino, Diretor-Geral do EaD/IFPR (peça 379, pp. 6/7) , diferentemente do que alega o defendente (peça 413, pp. 7/8) , não lhe desonera da obrigação de responder pelo dano apurado, visto que:
"A condição de substituto não exime o gestor de responsabilidade, haja vista que, para ocupar a função, ainda que por poucos dias, o gestor deve contar com qualificação, conhecimento e demais atributos necessários, o que pressupõe a capacidade de tomar decisões." (Acórdão 877/2016-TCU-Primeira Câmara | Relator: BENJAMIN ZYMLER) 
"O agente público responde por todos os atos praticados no exercício do cargo que ocupa, mesmo em função de substituto temporário." (Acórdão 2453/2008-TCU-Plenário | Relator: MARCOS VINICIOS VILAÇA) 
e) afigura-se correta a distribuição do débito efetuada pela Secex/TCE à peça 424, atribuindo ao sr. José Carlos Ciccarino os excessos relativos ao período de dezembro de 2011 a abril de 2012 (Notas Fiscais 36, 41, 45, 53, 83 e 96, as quais totalizaram 411.900 livros) e ao sr. Ricardo Herrera os demais excessos, alusivos ao período de maio e de agosto, ambos de 2012 (Notas Fiscais 113, 114 e 141, as quais totalizaram 164.200 livros, peça 380) ;
f) a contratação dos 576.100 livros alcançou a cifra de R$ 6.656.260,00 e o débito foi quantificado nestes autos, como visto, em R$ 4.056.450,73 (v.g., peça 112, p. 13, item 9.8; peça 137, p. 54; e peça 382) ;
g) o cálculo do débito levou em consideração, repita-se, cada aluno em cada disciplina em cada curso (peça 382) ; 
h) o Relatório de Gestão referente ao ano de 2011 considerou todos os alunos matriculados na modalidade EaD, independentemente se o foram com recursos do Termo de Parceria 1/2011 ou não, consoante se verifica à peça 419, p. 96 (Função 12, Subfunção 363, Programa 1062, Ação 2992: "Funcionamento da Educação Profissional", Unidade de Medida: "Aluno Matriculado") , que aponta a execução física das ações realizadas pela unidade jurisdicionada em todo o exercício, qualquer que fosse a fonte dos recursos, até porque a ideia do Relatório de Gestão é consolidar os dados de toda a gestão anual:

i) veja-se, nesse sentido, outro excerto do Relatório de Gestão de 2011 do IFPR, o qual deixa claro que a meta realizada de 40.558 alunos matriculados foi alcançada com suporte nas fontes de recursos 0100, 0112, 0250 e 0280 (peça 419, p. 89) , e não, portanto, apenas com recursos provenientes do Termo de Parceria 1/2011, objeto da presente tomada de contas especial:

j) no caso concreto, o empenho foi feito na fonte 0112, consoante se verifica na nota de dotação 2011ND001971, de 26/10/2011, no valor de R$ 22.215.220,96 (peça 414, p. 73) , mas a despesa liquidada na fonte 112 foi de mais de R$ 51 milhões, ou seja, contemplou ações muito além do Termo de Parceria 1/2011, cujo valor liquidado em 2011 atingiu apenas R$ 14.000.000,00, com base nas ordens bancárias 2011OB807237 (30/11/2011) e 2011OB808262 (20/12/2011) , nos valores de R$ 8.000.000,00 e R$ 6.000.000,00, respectivamente (peça 370, p. 2, e extratos à peça 378) ;
k) a informação sobre o ingresso de 41.000 alunos (peça 415, p. 4, item 4.1.1) , que deve se referir, na visão do MP de Contas, aos 40.558 alunos mencionados anteriormente, fica prejudicada, considerando que foi fornecida pela Comissão de Avaliação do Termo de Parceria, composta pelos srs. Ricardo Herrera, Pedro Bittencourt Pacheco e Gilson Amâncio (ou seja, por dois responsáveis arrolados nestes autos) , que não foi apresentado nenhum outro elemento probatório acerca desse quantitativo (por exemplo, prova das matrículas, lista com nome e com CPF dos alunos, certificado de conclusão dos cursos...) e que a quantidade de 40.558 apontada no Relatório de Gestão de 2011, como visto, não é apta a descaracterizar a irregularidade apurada nestes autos, até porque inclui 6.358 alunos matriculados na modalidade de curso presencial (peça 419, pp. 97/8, ação 2992) ;
l) nas alegações de defesa, também se aponta que o número de alunos atendidos pelo Termo de Parceria 1/2011, conforme disposto no Livro Rede E-TEC Brasil/IFPR Gestão e Qualidade, produzido pela Direção de Ensino do EaD, considerando-se os alunos que ingressaram no curso até novembro de 2010, até novembro de 2011 e até fevereiro de 2012, seria de 45.037 alunos (peça 413, pp. 6/7, e peça 418) :
	QUADRO RESUMO DO
LIVRO E-TEC BRASIL FEV 2012

	ADM 1
	4.495
	ENTRADA ATÉ NOV 2010

	SERV.PÚBLICOS 2
	   788
	
	SECRETARIADO 2
	1.832
	
	PESCA
	1.149
	
	AGRICULTURA
	1.146
	
	MEIO AMBIENTE 1
	5.790
	ENTRADA ATÉ NOV 2011

	SEG.TRABALHO 1
	9.733
	
	LOGÍSTICA 1
	4.837
	
	EVENTOS 1
	2.116
	
	REABILIT.DEP.QUIM 1
	2.589
	
	ADM 2
	4.278
	ENTRADA ATÉ FEV 2012

	SERV. PÚBLICOS 3
	4.175
	
	EVENTOS 2
	2.109
	
	Total Geral                                  45.037

m) o número de 45.037 alunos não pode ser aceito, nestes autos, para fins de parâmetro de cálculo do número de livros didáticos, visto que o Livro Rede E-TEC Brasil/IFPR Gestão e Qualidade, produzido pela Direção de Ensino do EaD (peça 418) , ao apontar o quantitativo de 45.037, refere-se a todos os alunos da rede de ensino a distância, e não apenas aos contemplados no Termo de Parceria 1/2011. Como o quantitativo de 45.037 é relativo à consolidação das entradas dos alunos até novembro/2010, até novembro/2011 e até fevereiro/2012 e o Termo de Parceria 1/2011 foi firmado quase no final do exercício de 2011 (30/9/2011, peça 2, pp. 6/14) , não há como saber exatamente, a partir da informação sintética (e não analítica) do Livro Rede E-TEC Brasil/IFPR Gestão e Qualidade, a quantos dos 45.037 alunos efetivamente se destinariam os livros impressos no âmbito do Termo de Parceria 1/2011;
n) de fato, como alegado (peça 419, pp. 8/9) , o "Projeto de oferta de cursos técnicos nível médio, na modalidade EaD, no âmbito da Rede e-Tec Brasil" (IFPR 2011) , com a duração de 07/2011 a 12/2013 e a previsão orçamentária de R$ 31.275.728,20 (trata-se, na verdade, do já mencionado Termo de Cooperação 10.411/2011) , estimava a implementação da oferta de 38.964 vagas, distribuídas em 10 cursos técnicos de nível médio na modalidade EaD, em polos de apoio presencial de parceiros do IFPR, ou em parceria com outros institutos federais, com a Seduc/PI, com a Seduc/PR e com prefeituras (peça 336, pp. 50/60) :
METAS
	Curso
	Alunos
	Polos
	Início
	Término

	Técnico em Administração
	  5.301
	   166
	08/2010
	07/2012

	Técnico em Aquicultura - PROEJA
	  1.312
	 49
	11/2010
	12/2012

	Técnico em Eventos
	  2.000
	 50
	07/2011
	12/2012

	Técnico em Logística
	  8.000
	200
	07/2011
	07/2012

	Técnico em Meio Ambiente
	  8.000
	200
	07/2011
	07/2013

	Técnico em Pesca - PROEJA 
	  1.301
	  48
	07/2011
	02/2013

	Técnico em Recuperação de Dependentes Químicos
	  2.000
	  50
	07/2011
	09/2013

	Técnico em Secretariado
	  1.650
	  89
	08/2010
	07/2012

	Técnico em Segurança do Trabalho
	  8.000
	200
	07/2011
	12/2013

	Técnico em Serviços Públicos
	  1.400
	 76
	08/2010
	07/2012

	-
	38.964
	-
	-
	-

n.1) contudo, não se pode aceitar esse quantitativo de 38.964 alunos como causa justa para afastamento do débito indicado neste processo de tomada de contas especial, haja vista que esse quantitativo é uma estimativa, uma previsão, não havendo prova de que foi razoavelmente concretizado, conforme exposto em outros pontos do presente parecer;
o) o sr. José Carlos Ciccarino alega que o número de livros não se resumia aos alunos. De fato, como destacado anteriormente, de acordo com o Anexo I do Termo de Referência do Termo de Parceria 1/2011, seriam impressos livros para dez cursos, na quantidade de um livro por aluno, em cada disciplina, mais alguns livros para apoio nos polos, totalizando 990.000 unidades (peça 376, p. 12) . Todavia, em sede de alegações de defesa (peça 419, p. 4) , o sr. José Carlos não fez mínima prova do volume de livros que teria sido adquirido com vistas a beneficiar professores, bibliotecas dos polos atendidos pelo IFPR, tutores presenciais e tutores a distância, bem como a quantidade destinada a fazer o alegado estoque de segurança e para uso interno do IFPR, cumprindo lembrar que foram encontrados diversos livros guardados em caixa, sem qualquer uso (peça 369, pp. 37/8) ;
p) o sr. Ciccarino também argumenta, em face dos preceitos normativos/legais indicados no ofício citatório (peça 394) , "que a imputação não se enquadra em nenhum dos dispositivos, do que se configura a atipicidade da conduta" (peça 419, p. 5) . Como se sabe, o responsável é chamado ao processo para se defender dos fatos, não da capitulação legal, e a aquisição de excesso de livros, sem serventia e sem proveito para a comunidade acadêmica, certamente é fato gerador de dano ao erário, ante o desperdício de recursos públicos, em afronta aos princípios constitucionais da eficiência e da economicidade, daí não se poder acolher, como pleiteia o defendente, a tese de "enriquecimento sem causa da Administração" (peça 419, pp. 22/3) ;
q) realmente, como alegado, em relação ao Termo de Parceria 1/2011, o projeto cadastrado no Siconv faz referência, no item "Justificativa", ao número de 35.000 alunos[footnoteRef:5], quantitativo próximo das 38.964 vagas projetadas no Termo de Cooperação 10.411, celebrado entre IFPR e FNDE, mas essa semelhança não esclarece as dúvidas suscitadas nestes autos (peça 419, p. 9) :  [5: https://voluntarias.plataformamaisbrasil.gov.br/voluntarias/ConsultarProposta/ResultadoDaConsultaDeConvenioSelecionarConvenio.do?idConvenio=212462&destino=. Acesso em: 14 jun. 2021.] 
"Disponibilizar recursos humanos, tecnológicos e infraestrutura para até 10 (dez) cursos simultâneos, cada um com 24 (vinte e quatro) disciplinas. Levar os cursos do E-tec Brasil até 35 mil alunos, distribuídos em até 450 polos em todo o território brasileiro."
r) o sr. José Carlos sustenta que, em 2011, a Administração não teria como saber que, em 2013, estariam matriculados 24.255 alunos, número adotado pela Secex em seu cálculo, e que as requisições se lastrearam pela demanda estimada no projeto e formalizada no Termo de Parceria. Sustenta, ainda, que em nenhum momento a imputação traz qualquer elemento de prova de que a requisição dos livros tenha ocorrido em quantidade incompatível com o projeto aprovado junto ao FNDE e executado via Termo de Parceria (peça 419, pp. 10/1) . Esses argumentos do defendente perdem relevância ante:
r.1) o ônus da prova invertido do gestor de recursos públicos, a quem cabe demonstrar a compatibilidade do número de livros adquiridos com o número de alunos de cada disciplina de cada curso, o que não foi cabalmente provado no presente processo;
r.2) a ausência de comprovação de que a estimativa da demanda foi feita em bases técnicas, razoáveis e transparentes, de modo a evitar pagamento indevido decorrente de superfaturamento por quantidade; 
r.3) o fato de que, mesmo se considerando a quantidade estimada de 38.964 alunos, a compra foi feita em montante muito superior, visto que foram comprados 576.100 livros, mas, em uma regra de três simples, se 231.901 livros equivalem a 24.255 alunos, então, para os alegados 38.964 alunos, deveriam ser comprados cerca de 372.533 livros;
s) ainda segundo o sr. José Carlos Ciccaroni (peça 419, pp. 11/3) , no caso vertente, os números corretos de alunos matriculados divergem dos adotados como premissa de elaboração dos cálculos (Ofício 048/2013 do IFPR = 24.255 alunos) , pois, conforme manifestação da Diretoria da Secex/PR, de 12/11/2012, exarada nos autos do TC Processo 018.606/2012-1 (peça 419, p. 44, item 9) , "segundo o site institucional da entidade (www.ifpr.edu.br) , o Quadro de Pessoal do IFPR conta com 566 docentes efetivos e 286 servidores técnico-administrativos (dados de abril/2012) . O corpo discente é composto por 8.672 alunos na modalidade presencial e 31.983 alunos matriculados em cursos na modalidade de ensino a distância (EAD) . Em nível nacional, é estimado o atendimento de 84 mil estudantes pelo Instituto Federal do Paraná (fonte: Sistema Nacional de Informações da Educação Profissional e Tecnológica - Sistec, dados fornecidos pela Pró-Reitoria de Planejamento e Desenvolvimento Institucional - Proplan/IFPR - agosto de 2012) ". Nesse ponto, o MP de Contas volta a afirmar, com base nas análises precedentes, que o quantitativo de "31.983 alunos matriculados em cursos na modalidade de ensino a distância" não se restringe aos alunos vinculados ao Termo de Parceria 1/2011, mas a todo o corpo discente que estuda on-line;
t) o sr. Ciccaroni também alega que "o Termo de Parceria nº 001/2011 ainda continha uma particularidade relevante ao caso. Os cursos eram modulares, com previsão de entradas recorrentes de alunos, pois seriam cursos de longa duração atendendo a enorme demanda nacional. Por tal razão, deveria haver estoque de livros para atendimento desta demanda complementar, visto que, no modelo pedagógico EaD, os alunos não poderiam acompanhar as aulas sem o material didático. O levantamento do número de alunos igualmente desconsiderou esta peculiaridade. E, ainda que não estivessem matriculados para a integralidade das disciplinas de cada curso, cada aluno recebia do mesmo modo o fornecimento do material didático para as disciplinas avulsas cursadas" (peça 419, p. 13) . Entretanto:
t.1) não foram apresentados comprovantes de entrega dos livros e de matrícula em disciplinas avulsas;
t.2) reitera-se, o cálculo do débito pela Secex/PR (peça 382) já considerou, de forma amplamente favorável aos responsáveis, que todos os alunos cursavam todas as disciplinas do curso escolhido;
u) o argumento de que " (...) houve evasão de alunos após a deflagração da Operação Sinapse, o que justifica a diminuição de alunos matriculados no ano de 2013" (peça 419, p. 13, item 22) , não tem força bastante para provocar o afastamento do débito e socorrer o responsável, visto que, consoante asseverou o Tomador de Contas (peça 369, p. 71) :
" (...) o Ofício 048/2013-GAB/Reitoria com o número de alunos utilizado pela SECEX/PR para o cálculo dos livros foi emitido em 05/03/2013 [peça 381]. Logo, este número ainda não havia sofrido a evasão decorrente da Operação Sinapse, deflagrada na instituição apenas em agosto."
v) a assertiva de que "o número trazido pelo IFPR em 2013 não correspondia à realidade à época em que foi firmado o Termo de Parceria, bem como no curso de sua execução em 2012" (peça 419, p. 14) , por ser genérica e não estar acompanhada de elementos robustos de prova, deve ser rejeitada;
w) o sr. José Carlos Ciccaroni também assere que, "considerando os indicadores apontados no Termo de Parceria - número estimado de 35.000 alunos + dez cursos + 24 disciplinas - deflui-se que a quantidade de livros a serem impressos chegaria em 840.000 (oitocentos e quarenta mil) , conforme tabela abaixo", e que "não por acaso, no anexo do Termo de Parceria consta o número de impressões de livros em 990.000 (novecentos e noventa mil) [peça 376, p. 12], o qual, ao que indica, foi elaborado em atenção aos elementos acima indicados em conjunto (número estimado de alunos, cursos e disciplinas) " (peça 419, p. 16, item 25) :
	Quantidade 
de Cursos
	Número de Disciplinas por Curso
	Média de Alunos por Curso
	Número de Apostilas por Disciplina e por Aluno

	1
	24 disciplinas
	  3.500
	84.000 apostilas

	2
	24 disciplinas
	  3.500
	84.000 apostilas

	3
	24 disciplinas
	  3.500
	84.000 apostilas

	4
	24 disciplinas
	  3.500
	84.000 apostilas

	5
	24 disciplinas
	  3.500
	84.000 apostilas

	6
	24 disciplinas
	  3.500
	84.000 apostilas

	7
	24 disciplinas
	  3.500
	84.000 apostilas

	8
	24 disciplinas
	  3.500
	84.000 apostilas

	9
	24 disciplinas
	  3.500
	84.000 apostilas

	10
	24 disciplinas
	  3.500
	84.000 apostilas

	Total de Alunos
	35.000
	
	Total de Apostilas
	840.000 apostilas

w.1) ocorre que, de acordo com as ordens de serviço emitidas pelo IFPR/EaD (peça 379, pp. 2/4 e 6/7) e as notas fiscais juntadas ao processo (peça 380) , partindo-se da premissa de que cada número de livro corresponde a uma disciplina de um determinado curso e que uma mesma disciplina de um determinado curso pode ter vários livros a ela vinculados, o volume de 576.100 livros adquiridos contemplou, em relação aos dez cursos cobertos pelo Termo de Parceria 1/2011, apenas 94 disciplinas (= 72 + 22) , e não 240 (10 x 24) , como acima ventilado, a saber:
I - Ordem de Serviço TP001-2011/2011-001, de 3/10/2011: 411.900 livros, 72 disciplinas (peça 379, pp. 2/4, e peça 380) :
		Curso
	Número
Livro
	Número Páginas
	Quantidade

	1
	ADMINISTRAÇÃO
	2
	240
	8.000

	2
	ADMINISTRAÇÃO
	3
	309
	8.000

	3
	ADMINISTRAÇÃO
	4
	362
	8.000

	4
	ADMINISTRAÇÃO - Ética Empres.
	5
	132
	8.000

	5
	ADMINISTRAÇÃO - Fund. Logística
	6
	112
	8.000

	6
	ADMINISTRAÇÃO - Direito Empres.
	7
	118
	8.000

	7
	SECRETARIADO
	3
	345
	4.500

	8
	SECRETARIADO
	4
	387
	4.500

	9
	SECRETARIADO
	5
	387
	4.500

	10
	ESPANHOL INSTRUM. I (SEC) 
	11
	136
	4.000

	11
	PSICO. REL/HUMANAS (SEC) 
	13
	186
	4.000

	12
	CONTABILIDADE BÁSICA (SEC) 
	12
	152
	4.000

	13
	SERVIÇOS PÚBLICOS
	3
	361
	3.500

	14
	SERVIÇOS PÚBLICOS
	4
	361
	3.500

	15
	SERVIÇOS PÚBLICOS
	8
	286
	4.000

	16
	SERVIÇOS PÚBLICOS - Sociologia
	11
	144
	4.000

	17
	SERVIÇOS PÚBLICOS - Psicologia
	12
	150
	4.000

	18
	SERVIÇOS PÚBLICOS - Noções Cont.
	13
	180
	4.000

	19
	PESCA
	1
	444
	2.500

	20
	AQUICULTURA
	1
	436
	2.500

	21
	PESCA - NÚCLEO PROEJA
	2
	430
	4.800

	22
	PESCA
	2
	466
	3.100

	23
	AQUICULTURA
	2
	474
	3.100

	24
	PESCA - NÚCLEO PROEJA
	3
	422
	4.800

	25
	PESCA
	3
	493
	3.100

	26
	AQUICULTURA
	3
	403
	3.100

	27
	EMPREENDEDORISMO PESCA
	4
	120
	3.100

	28
	EMPREENDEDORISMO AQUIC.
	4
	128
	3.100

	29
	PESCA/AQUICULTURA
	4
	159
	4.300

	30
	PESCA/AQUICULTURA
	4
	151
	4.300

	31
	PESCA/AQUICULTURA
	4
	177
	4.300

	32
	PESCA/AQUICULTURA
	4
	127
	4.300

	33
	PESCA/AQUICULTURA
	4
	151
	4.300

	34
	PESCA - ESTRUT. E LEG.AQUI.
	5
	140
	3.500

	35
	PESCA - MATEMÁTICA 2
	5
	152
	3.500

	36
	PESCA - GEOGRAFIA 2
	5
	168
	3.500

	37
	PESCA - LÍNGUA PORTUGUESA 1
	5
	163
	3.500

	38
	EVENTOS - Metod. EAD
	1
	148
	5.000

	39
	EVENTOS - Introdução Eventos
	2
	152
	5.000

	40
	EVENTOS - Comunicação Empresarial
	3
	124
	5.000

	41
	DEPENDENTES - Introdução
	1
	184
	5.000

	42
	DEPENDENTES - Metod. EAD
	2
	152
	5.000

	43
	DEPENDENTES - Anatomia
	3
	132
	5.000

	44
	MEIO AMBIENTE
	1
	372
	10.000

	45
	MEIO AMBIENTE - Ecologia
	4
	128
	10.000

	46
	MEIO AMBIENTE - Poluição
	5
	124
	10.000

	47
	MEIO AMBIENTE - Química Amb.
	6
	134
	10.000

	48
	SEGURANÇA DO TRABALHO
	1
	426
	12.000

	49
	SEGURANÇA TB - Controle Qualid.
	4
	152
	13.000

	50
	SEGURANÇA TB - Ind. Construção
	5
	160
	13.000

	51
	SEGURANÇA TB - Gestão
	6
	148
	13.000

	52
	LOGÍSTICA
	1
	367
	10.000

	53
	LOGÍSTICA - Fundamentos Adm.
	4
	120
	10.000

	54
	LOGÍSTICA - Matemática Fin.
	5
	132
	10.000

	55
	LOGÍSTICA - Gestão de Proc.
	6
	120
	10.000

	56
	ADMINISTRAÇÃO - Ética Empres.
	8
	150
	8.000

	57
	ADMINISTRAÇÃO - Fund. Logística
	9
	124
	8.000

	58
	ADMINISTRAÇÃO - Direito Empres.
	10
	129
	8.000

	59
	SECRETARIADO
	6
	356
	4.500

	60
	SECRETARIADO
	7
	392
	4.500

	61
	SECRETARIADO
	8
	384
	4.500

	62
	EVENTOS - Metod. EAD
	4
	156
	5.000

	63
	EVENTOS - lntrodução Eventos
	5
	148
	5.000

	64
	EVENTOS - Comunicação Empresarial
	6
	136
	5.000

	65
	DEPENDENTES - Introdução
	4
	192
	5.000

	66
	DEPENDENTES - Metod. EAD
	5
	148
	5.000

	67
	DEPENDENTES - Anatomia
	6
	132
	5.000

	68
	SERVIÇOS PÚBLICOS - Sociologia
	14
	156
	4.000

	69
	SERVIÇOS PÚBLICOS - Psicologia
	15
	148
	4.000

	70
	SERVIÇOS PÚBLICOS - Noções Cont.
	16
	192
	4.000

	71
	EMPREENDEDORISMO PESCA
	5
	120
	3.100

	72
	EMPREENDEDORISMO AQUIC.
	5
	128
	3.100

	TOTAL
	411.900

II - Ordem de Serviço TP001-2011/2012-004, de 21/3/2012: 164.200 livros, 22 disciplinas (peça 379, pp. 6/7, e peça 380) :
		Curso
	Número 
Livro
	Número 
Páginas
	Quantidade

	1
	PESCA/AQUICULTURA - Língua Portuguesa II
	6
	140
	4.300

	2
	PESCA/AQUICULTURA - Artes Visuais
	6
	164
	4.300

	3
	PESCA/AQU. - Biologia Cons. A. Aquáticos
	6
	116
	4.300

	4
	PESCA/AQUICULTURA - Espanhol I
	6
	144
	4.300

	5
	PESCA/AQUICULTURA - Física I
	6
	156
	4.300

	6
	MEIO AMBIENTE - Planejamento Ambiental
	7
	132
	10.000

	7
	M. AMBIENTE - Agric. Des. Rural Sustentável
	8
	164
	10.000

	8
	MEIO AMBIENTE - Estudo Impactos Ambien.
	9
	124
	10.000

	9
	SEGURANÇA TB - Princípios Tec. Industrial
	7
	192
	13.000

	10
	SEGURANÇA TB - Educ. Segur. Trabalho
	8
	196
	13.000

	11
	SEGURANÇA TB - Conservação Ambiental
	9
	168
	13.000

	12
	LOGÍSTICA- Estatística
	7
	168
	10.000

	13
	LOGÍSTICA - Supply Chain
	8
	144
	10.000

	14
	LOGÍSTICA - Gestão de Pessoas
	9
	152
	10.000

	15
	ADMINISTRAÇÃO - Contabilidade Empresarial
	11
	148
	8.000

	16
	ADMINISTRAÇÃO - Prática Recursos Humanos
	12
	104
	8.000

	17
	ADMINISTRAÇÃO - Marketing e Vendas
	13
	128
	8.000

	18
	AQUICULTURA - Proces. Conservação Pescado
	6
	166
	3.100

	19
	PESCA - Segurança do Trabalho na Pesca
	6
	180
	3.100

	20
	SECRETARIADO
	9
	128
	4.500

	21
	SECRETARIADO
	10
	144
	4.500

	22
	SECRETARIADO
	11
	156
	4.500

	-
	-
	-
	-
	164.200

w.2) em síntese, de acordo com o que o Ministério Público de Contas conseguiu apurar examinando os elementos contidos nos autos, os livros impressos de cada curso, segundo as ordens de serviço e as notas fiscais, foram os seguintes (peça 379, pp. 2/4 e 6/7, e peça 380) :
		Curso
	Número dos Livros 
Impressos

	1
	Técnico em Administração
	2, 3 4, 5, 6, 7, 8, 9, 10, 11, 12 e 13

	2
	Técnico em Aquicultura 
	1, 2, 3, 4, 5 e 6

	3
	Técnico em Eventos
	1, 2, 3, 4, 5 e 6

	4
	Técnico em Logística
	1, 4, 5, 6, 7, 8 e 9

	5
	Técnico em Meio Ambiente
	1, 4, 5, 6, 7, 8 e 9

	6
	Técnico em Pesca  
	1, 2, 3, 4, 5, 5, 5, 5 e 6

	7
	Técnico em Recuperação de Dependentes Químicos
	1, 2, 3, 4, 5 e 6

	8
	Técnico em Secretariado
	3, 4, 5, 6, 7, 8, 9, 10, 11, 11, 12 e 13

	9
	Técnico em Segurança do Trabalho
	1, 4, 5, 6, 7, 8 e 9

	10
	Técnico em Serviços Públicos
	3, 4, 8, 11, 12, 13, 14, 15 e16

	-
	Técnico em Pesca/Aquicultura - Núcleo Comum Proeja
	2, 3, 4.1, 4.2, 4.3, 4.4, 4.5, 5.1, 5.2, 5.3, 5.4, 6.1, 6.2, 6.3, 6.4 e 6.5

w.3) portanto, se o TCU adotasse a estimativa de 35.000 alunos, ou seja, média de 3.500 por disciplina, o número de livros a serem impressos, de forma conservadora (não descontando as duplicidades atinentes às disciplinas comuns aos cursos de pesca e de aquicultura no âmbito do Proeja) , giraria em torno de 329.000 livros (= 94 x 3.500) , cifra muito destoante dos 840.000 livros mencionados em sede de alegações de defesa (peça 419, p. 16, item 25) . Cumpre lembrar, por oportuno, que o Termo de Parceria 1/2011 teve sua vigência e seu valor reduzidos, foi suspenso e depois rescindido antecipadamente; 
x) o sr. José Carlos informa que a "distribuição de livros para bibliotecas dos polos (escolas públicas) era uma obrigação exigida pelo MEC para que os polos fossem regularizados e reconhecidos" e que, "sem estes livros nas bibliotecas, os cursos não poderiam ser reconhecidos", bem assim que "todos os cursos do IFPR a distância eram reconhecidos justamente porque atendiam todos os requisitos impostos pelo MEC" (peça 419, p. 18, item 27) . Essa narrativa, na visão do MP de Contas, não tem concretude para afastar a irregularidade em exame neste processo, pois não foram apresentados os comprovantes das supostas entregas de livros a bibliotecas e tampouco foi informado o quantitativo que teria sido entregue; 
y) o sr. José Carlos também sustenta que (peça 419, pp. 19/22) :
y.1) se o IFPR adquiriu novos livros em 2013, sem que houvesse questionamento da CGU quanto a isso, o fato evidencia que os livros adquiridos a partir das Ordens de Serviço de 2011 e 2012 já não estavam mais disponíveis em estoque para emprego nas atividades regulares do Termo de Parceria, ou seja, foram integralmente utilizados na execução do projeto do EaD vinculado ao IFPR;
y.2) houve, no mínimo, 2 novas requisições de livros didáticos após a requisição "feita por CICCARINO em 3/10/2011". Daí se questiona: como pode ter havido excesso na requisição se foram necessárias requisições complementares de livros para atendimento das obrigações do Termo de Parceria 1/2011? 
y.3) os livros não apenas se destinaram ao atendimento de demanda em 2013, como também havia quantidade programada para atendimento de atividades para o ano de 2014. Ou seja, "3 (três) anos após a requisição assinada por CICCARINO, o IFPR prosseguia na aquisição e distribuição de novos livros para atendimento ao EaD";
y.4) "ainda que não houvesse demanda para os livros requisitados por Ciccarino, o que se cogita apenas para argumentar, pois já demonstrado que isto não ocorreu, o fato não induziria à equivocada conclusão de dano ao erário"; 
z) sobre essas ponderações do responsável (alínea "y") , à falta de informações detalhadas sobre os livros adquiridos em 2013, se coincidentes ou não com os adquiridos em 2011 e em 2012, em que quantidades, de que cursos e de que disciplinas, o MP de Contas opina pelo não acolhimento dessas alegações de defesa;
aa) o fato de o levantamento de custos de projeto relacionado ao EaD do IFPR ser "muito inferior à média nacional praticada por outras instituições" (peça 419, pp. 24/6) não implica a ausência de dano ao erário na execução do Termo de Parceria 1/2011, ora em análise;
bb) afigura-se equivocada a assertiva do sr. José Carlos Ciccarino de que "não caberia ao acusado demonstrar à Administração a boa-fé de sua conduta. Caberia sim a quem acusa desconstituir a presunção, mediante prova da voluntariedade da conduta e a intenção de efetivamente lesar o erário, o que notadamente, não se verifica nos autos" (peça 419, p. 34) . Isso porque, de acordo com a jurisprudência assente nesta Corte:
"No âmbito do TCU, é considerado de boa-fé o responsável que, embora tenha concorrido para o dano ao erário ou outra irregularidade, seguiu as normas pertinentes, os preceitos e os princípios do direito. A análise, portanto, é feita sob o ponto de vista objetivo, sem que seja necessária a comprovação de má-fé (dolo) , mas apenas da ausência de boa-fé objetiva." (Acórdão 13732/2019-TCU-Primeira Câmara | Relator: WALTON ALENCAR RODRIGUES) 
"A boa-fé, no âmbito dos processos do TCU, não decorre de presunção legal geral. Deve estar corroborada em contexto fático e de condutas propício ao reconhecimento dessa condição em favor dos responsáveis." (Acórdão 10237/2020-TCU-Segunda Câmara | Relator: ANA ARRAES) 
"A boa-fé não pode ser presumida ou acatada a partir de mera alegação, devendo ser demonstrada e comprovada a partir dos elementos que integram os autos, corroborada em contexto fático propício ao reconhecimento dessa condição em favor dos responsáveis." (Acórdão 4667/2017-TCU-Primeira Câmara | Relator: BRUNO DANTAS) 
"Nos processos relativos ao controle financeiro da Administração Pública, a culpa dos gestores por atos irregulares que causem prejuízo ao erário é legalmente presumida, ainda que não se configure ação ou omissão dolosa, admitida prova em contrário, a cargo do gestor. Na fiscalização dos gastos públicos, privilegia-se, como princípio básico, a inversão do ônus da prova. Cabe ao gestor demonstrar a boa aplicação dos dinheiros e valores públicos sob sua responsabilidade (art. 70, parágrafo único, da Constituição Federal e art. 93 do Decreto-Lei 200/1967, c/c o art. 66 do Decreto 93.872/1986) ." (Acórdão 1895/2014-TCU-Segunda Câmara | Relator: ANA ARRAES) 
dd) o sr. José Carlos requer, desde logo, a produção de todas as provas em direito admitidas, especialmente (peça 419, pp. 35/6) : 
"a) documental: a fim de comprovar que CICCARINO requisitou livros em número condizente com o previsto no projeto de EaD firmado entre o IFPR e MEC, com sua operação efetivada pelo Termo de Parceria n° 001/2011. Ainda, para demonstrar que os livros requisitados foram devidamente empregados na execução das atividades do projeto, em quantidade compatível com a demanda que dele derivava; 
b) pericial: para aferir o fluxo de aquisições e entregas de livros, de acordo com a sequência de execução do projeto do EaD a partir da formalização do Termo de Parceria n° 001/2011. Ainda, para levantamento objetivo e preciso de informações referentes ao número de alunos matriculados no projeto, unidades polos por ele atendidas, estruturas de apoio docente envolvidas e como se disponibilizava o material didático para todos eles. Também, delimitar o número de cursos, número de disciplinas e o respectivo material relacionados a cada um deles; 
c) testemunhal: para demonstrar que CICCARINO sempre foi um servidor honesto e dedicado no exercício de suas atribuições no IFPR, bem como demonstrar o procedimento de matrículas e entregas dos materiais relacionado ao EaD."
ee) a esse respeito, o Ministério Público de Contas destaca a orientação jurisprudencial desta Casa:
"O TCU pronuncia-se apenas com base nas provas documentais, não se admitindo a produção de prova testemunhal ou o interrogatório das partes. No processo de controle externo, diversamente do que ocorre no processo civil ou no processo penal, não há audiência de instrução e julgamento assegurando a manifestação oral das partes no processo, tampouco há fase de interrogatório ou possibilidade de se apresentar alegações finais, dada a ausência de previsão legal nesse sentido." (Acórdão 10941/2018-TCU-Primeira Câmara | Relator: BENJAMIN ZYMLER) 
"A produção de provas nos autos de controle externo é feita sob a forma escrita, sem a necessidade de convocação de testemunhas ou peritos, para conferir ao processo a necessária agilidade. A produção de provas periciais e testemunhais decorre do Código de Processo Civil (CPC) , cuja aplicabilidade, aos processos do TCU é apenas subsidiária." (Acórdão 130/2008-TCU-Plenário | Relator: AROLDO CEDRAZ) 
"O processo de controle externo, disciplinado pela Lei 8.443/1992 e pelo Regimento Interno do TCU, não prevê ao Tribunal competência para determinar a realização de perícia para a obtenção de provas. É da iniciativa do responsável trazer aos autos as provas de sua defesa, inclusive laudos periciais, prescindindo de autorização do Tribunal para tanto." (Acórdão 80/2020-TCU-Plenário | Relator: ANA ARRAES) 
Registre-se, por oportuno, que, segundo pesquisas efetuadas pelo Ministério Público de Contas no portal do Tribunal Regional Federal da 4ª Região, ainda não foi proferida sentença no bojo da Ação Civil Pública 5070737-52.2014.404.700 (Seção Judiciária do Paraná, 11ª Vara Federal de Curitiba, valor da causa: R$ 24.674.702,30[footnoteRef:6]) [peça 230, p. 52], movida pelo Ministério Público Federal, pelo IFPR e pela União/AGU em relação a fatos tratados nestas contas especiais, entre outros.  [6: https://www2.trf4.jus.br/trf4/controlador.php?acao=consulta_processual_resultado_pesquisa&txtValor=50707375220144047000&selOrigem=PR&chkMostrarBaixados=S&todaspartes=S&selForma=NU&todasfases=&txtChave=&numPagina=0. Acesso em: 5 jun. 2021.] 
Da sentença de 249 páginas proferida nos autos da Ação Penal 5037410-53.2013.4.04.7000/PR, em 7/8/2017 (Seção Judiciária do Paraná, 13ª Vara Federal de Curitiba) , relacionada à Operação Sinapse, o MP de Contas considera pertinente transcrever alguns trechos elucidativos (grifos originais, peça 197, pp. 3/13; peça 199, pp. 3/4; e peça 200, p. 16) [footnoteRef:7]: [7:  https://drive.google.com/file/d/0BwwwnjMs7VeaZnVSR1J0MjVWYTg/view. Acesso em: 5 jun. 2021.] 
"2.4.3 - Análise conjunta do 11º fato criminoso (desvios de recursos públicos através da gráfica OBRA IMPRESSSA) e 12º fato criminoso (recebimento de vantagem indevida por funcionários públicos em razão de sua função) 
 (...) 
617. A OBRA IMPRESSA GRÁFICA E EDITORA LTDA. recebeu diretamente do IBEPOTEQ, entre 15/02/2011 e 10/05/2012, 21 pagamentos, que totalizaram R$ 6.511.358,41, cf. Laudo pericial 1.866/2013/SETEC/PR (evento 152 dos autos 5012024-55.2012.4.04.7000, págs. 17;22) . 
618. A OBRA IMPRESSA recebeu da ABDES o valor total de R$ 414.000,00, mediante 12 transferências bancárias de montantes variados, entre 14/06/2011 e 30/05/2012, especificados no Apêndice A, pág. 11, do Laudo pericial 1898/2013/SETEC/PR (evento 152 dos autos 5012024-55.2012.4.04.7000) . 
619. Está amplamente comprovada, portanto, a materialidade relacionada aos pagamentos com recursos públicos realizados em favor da OBRA IMPRESSA GRÁFICA E EDITORA LTDA. 
620. A prova dos autos demonstrou, também, que tais pagamentos estão relacionados a serviços inexistentes ou superfaturados, o que configura o desvio de recursos públicos. Grande parte dos serviços contratados, a título de 'diagramação', nem sequer foi prestado, conforme reconhecido nos interrogatórios dos réus Arnaldo Suhr e Ricardo Herrera, o que caracterizou o desvio de recursos pela ausência de causa lícita para os pagamentos. Por outro lado, os serviços que foram prestados ('impressão de livros didáticos') acabaram sendo superfaturados, conforme identificado pelo relatório da CGU (evento 669) , o que também configurou desvio de recursos públicos. 
621. O conjunto probatório é farto em demonstrar as diferentes fraudes, realizadas ao longo de mais de um ano, por meio da empresa OBRA IMPRESSA, para que fossem consumados os desvios de recursos públicos. Destaco os seguintes elementos de prova: a) conclusões do relatório da CGU, sobre fraudes quanto à quantidade de livros efetivamente fornecidos; b) interrogatórios dos réus Ricardo Herrera e Arnaldo Suhr, em que foi reconhecida a prática de pagamentos sem causa lícita e a distribuição do dinheiro desviado entre os acusados; c) conteúdo da perícia relacionada à contabilidade da empresa OBRA IMPRESSA, que revelou índices exagerados de lucratividade a evidenciar o superfaturamento e o recebimento indevido de valores; d) conteúdo da perícia relacionada à movimentação financeira da empresa OBRA IMPRESSA e a análise movimentação da conta bancária da referida empresa, que demonstraram grande quantidade de saques em espécie, o que está em consonância com os relatos da distribuição em espécie do dinheiro desviado entre os acusados; e) filmagens e registros bancários dos saques em dinheiro relacionadas a três episódios específico de entrega de dinheiro aos acusados ocorridos nos dias 09 e 23 maio de 2012; f) conteúdo de ligações telefônicas monitoradas. 
622. Em suma, o desvio de recursos públicos se consumava por meio da cobrança por serviços inexistentes e cobranças superfaturadas dos serviços prestados, o que era viável em razão da unidade de desígnios entre os gestores do IFPR, gestores do IBEPOTEQ e ABDES e o representante da OBRA IMPRESSA. Aliás, conforme tratado no capítulo anterior, a própria escolha da OBRA IMPRESSA já havia sido uma imposição dos gestores do IFPR, o que ficou evidenciado pelas fraudes relacionadas aos supostos processos licitatórios montados para ludibriar a fiscalização da CGU.
 623. No tocante aos desvios por meio dos pagamentos realizados pela ABDES à OBRA IMPRESSA, é possível afirmar que os serviços de 'diagramação' simplesmente não existiram, de modo que não havia causa lícita para a realização de tais pagamentos. 
624. Por outro lado, no que diz respeito aos pagamentos realizados pelo IBEPOTEQ, foram realizados pagamentos por serviços inexistentes de 'diagramação' e pagamentos superfaturados pela impressão de livros didáticos. 
625. O relatório da CGU (evento 699, págs. 47/48) revelou que foram realizadas, basicamente, três diferentes formas de efetivar fraudes voltadas a superfaturar e desviar recursos da cobrança no tocante à impressão de livros didáticos: a) constatou-se que foram impressos e faturados em dezembro de 2011 livros para turmas iniciadas em 2010; b) constatou-se que em determinado período a quantidade de livros faturada foi superior à quantidade de livros efetivamente entregues, registradas no controle de estoque do IFPR; c) constatou-se que foram solicitados muito mais livros do que o necessário, considerando a quantidade de alunos para cada curso. Para ilustrar, reproduzo as seguintes tabelas constantes no aludido relatório da CGU:

 (...) 
626. O superfaturamento dos pagamentos à empresa OBRA IMPRESSA também está comprovado pelos dados revelados na contabilidade (laudo 2065/2013, evento 201 dos autos 5012024-55.2012.4.04.7000) da referida empresa. 
627. O laudo 2065/2013 evidenciou que nos anos de 2009 a 2012 foram apurados altos percentuais de lucratividade da empresa OBRA IMPRESSA, que nesses quatro anos variaram de 69,8% a 94,0%. O laudo pericial ressaltou que tais percentuais eram muito superiores à estimava para o setor editorial e gráfico, que segundo dados das principais empresas do setor destacados no laudo pericial apresenta uma lucratividade média de 7,2%. 
628. A análise da movimentação financeira da empresa OBRA IMPRESSA (laudo 1985/2013, evento 197 dos autos dos autos 5012024-55.2012.4.04.7000) identificou que as retiradas e saques em favor da própria empresa e de Arnaldo Suhr totalizaram R$ 3.905.993,42. Já a análise dos extratos da conta (evento 256, págs. 180 e ss., dos autos 5012024-55.2012.4.04.7000) revela que todos os créditos da ABDES ou do IBEPOTEQ eram, sistematicamente, seguidos por recibos de retirada ou saques em espécie em favor da própria empresa ou do próprio Arnaldo Suhr, o que caracteriza prova do superfaturamento e da subsequente destinação do dinheiro desviado aos acusados, o que está em consonância com o conteúdo dos interrogatórios que serão abordados na sequência.
 (...) 
634. Os contatos telefônicos entre os acusados, monitorados no mês de maio de 2012, reforçam a conclusão de que havia relação direta entre a operação de desvio do recurso público e o subsequente saque e destinação do dinheiro para os integrantes do esquema criminoso.
 (...) 
640. Não bastassem todos esses elementos de prova, o conteúdo dos interrogatórios dos réus Arnaldo Suhr e Ricardo Herrera corroboram as provas já analisadas e não deixam nenhuma dúvida sobre a prática reiterada do crime de peculato por meio da empresa OBRA IMPRESSA. 
641. O réu Arnaldo Suhr manifestou a intenção de colaborar com a Justiça no início do seu interrogatório. Em suma, o réu reconheceu que logo após todos os pagamentos recebidos do IBEPOTEQ ou ABDES, eram realizados saques dos valores que acabaram sendo devolvidos para Ricardo Herrera ou José Bernardoni Filho. O réu Arnaldo admitiu que aproximadamente R$ 2.350.000,00, em espécie, foram devolvidos aos corréus (evento 2.145) :
 (...) 
642. O réu Ricardo Herrera também reconheceu a prática reiterada do crime em seu interrogatório (evento 2.207) :
'Interrogado:- Nós tínhamos, sim, um acordo. Que existiu uma reunião Ciccarino, Herrera e Arnaldo onde ele iria nos remunerar em 10% do serviço dele, e esse valor me foi repassado, eu não tenho o valor exato porque eu não anotava, mas foi um valor aproximado entre 900 mil e um milhão.
Juiz Federal:- Isso foi para o senhor? Só para o senhor?
Interrogado:- Foi para mim e para o Ciccarino, esse valor era dividido.
Juiz Federal:- Sei.
 (...) 
Juiz Federal:- Certo. Então o senhor e com o senhor Ciccarino foram 900 mil da gráfica?
Interrogado:- Novecentos a um milhão.
Juiz Federal:- E o senhor que entregava os valores pro senhor Ciccarino ou como isso funcionava?
Interrogado:- Entregava religiosamente e prestava contas.
Juiz Federal:- E o senhor entregava esse dinheiro como para o senhor Ciccarino?
Interrogado:- Em espécie, sempre em espécie. Algumas vezes no instituto, algumas vezes fora
do instituto, que nós ficávamos até de noite, nós éramos os últimos a sair.
 (...) 
643. No tocante à autoria, o conjunto probatório permite a conclusão segura de que:
1) os réus José Carlos Ciccarino, Ricardo Herrera, Gilson Amâncio e Arnaldo Suhr estiveram envolvidos na elaboração e execução das fraudes relacionadas ao desvio de recursos por meio de 21 pagamentos sem causa lícita ou superfaturados, realizados pelo IBEPOTEQ à empresa OBRA IMPRESSA; 
2) os réus José Carlos Ciccarino, Ricardo Herrera, José Bernardoni Filho e Arnaldo Suhr estiveram envolvidos na elaboração e execução das fraudes relacionadas ao desvio de recursos por meio de 12 pagamentos sem causa lícita realizados pela ABDES à empresa OBRA IMPRESSA. 
644. Os réus José Carlos Ciccarino e Ricardo Herrera estavam no comando do esquema criminoso (conforme analisado no capítulo '2.1 Considerações Iniciais' e na Introdução ao capítulo '8º fato criminoso') e promoviam os atos pelo IFPR autorizando os pagamentos às OSCIPs IBEPOTEQ e ABDES. As provas anteriormente analisadas permitem afirmar que José Carlos Ciccarino e Ricardo Herrera tinham pleno controle das atividades efetivamente realizadas nos Cursos de EaD, bem como de todas as fraudes envolvendo as OSCIPs e empresas subcontratadas realizadas para o fim de concretizar o desvio de recursos públicos. Gilson Amâncio e José Bernardoni Filho, na condição de administradores das OSCIPs, repassaram os valores para a empresa OBRA IMPRESSA, dirigida por Arnaldo Suhr. 
645. O dolo, nas imputações relacionadas à prática reiterada do delito do art. 312 do CP, é identificável pelos sinais externos da conduta dos agentes. E de outra forma não poderia ser, pois a produção de provas se presta justamente para fazer o cotejo entre as circunstâncias que permeiam o caso, para delas concluir pela deliberada prática criminosa. Neste caso, as circunstâncias como o longo tempo de duração e a grande quantidade de atos fraudulentos relacionados às diversas operações de pagamento superfaturados e seu causa lícita, não deixam nenhuma dúvida de que todos os agentes envolvidos, a partir de suas atribuições como gestores do IFPR, das OSCIPs ou das empresas subcontratadas, agiram de forma consciente e voluntária para a prática reiterada dos delitos. 
646. Neste capítulo, é pertinente destacar, também, que o conteúdo das conversas monitoradas e as provas materiais dos episódios de entrega de dinheiro em espécie para José Bernardoni Filho e Ricardo Herrera, ocorridos em maio de 2012, revelam a estreita relação e a unidade de desígnios entre os acusados. 
647. A prova pericial revelou a efetivação de 33 (trinta e três) pagamentos realizados em favor da empresa OBRA IMPRESSA  (21 do IBEPOTEQ e 12 da ABDES) , por meio das quais foram consumados os desvios de recursos públicos, o que determina o reconhecimento da continuidade delitiva em tais operações. 
648. Por tais fundamentos, por terem agido com unidade de desígnios para a prática de crimes continuados de desvio de dinheiro público em proveito dos próprios integrantes do esquema criminoso (art. 312 do CP) , por meio de 21 (vinte e um) pagamentos sem causa lícita e superfaturados do IBEPOTEQ à empresa OBRA IMPRESSA, devem ser condenados os réus José Carlos Ciccarino (21 vezes) , Ricardo Herrera (21 vezes) , Gilson Amâncio (21 vezes) e Arnaldo Suhr (21 vezes) .
649. Outrossim, por terem agido com unidade de desígnios para a prática de crimes continuados de desvio de dinheiro público em proveito dos próprios integrantes do esquema criminoso (art. 312 do CP) , por meio de 12 (doze) pagamentos sem causa lícita efetivados pela ABDES à empresa OBRA IMPRESSA, devem ser condenados os réus José Carlos Ciccarino (12 vezes) , Ricardo Herrera (12 vezes) , José Bernardoni Filho (12 vezes) e Arnaldo Suhr (12 vezes) .
 (...) 
III - DISPOSITIVO 
770. Ante o exposto, julgo parcialmente PROCEDENTE a pretensão punitiva, de modo a:
1) condenar o réu José Carlos Ciccarino: pelos crimes de fraude à licitação (art. 90 da Lei nº 8.666/1993) , relacionados aos Termos de Parceria 02/2010, 03/2010 e 01/2011 (3º, 4º e 5º fatos criminosos descritos na denúncia) ; pelos crimes de peculato do art. 312 do CP, envolvendo a apropriação, em 4 oportunidades, da denominada 'taxa de administração' (7º fato criminoso da denúncia) , envolvendo o desvio de recursos públicos por meio de pagamentos indevidos realizados pelas OSCIPs IBEPOTEQ e ABDES às empresas subcontradas Templeton (9 vezes) , Ibepema (28 vezes) , E-Television (4 vezes) , Attender (7 vezes) , Imamb (14 vezes) , Insulbra (2 vezes) , Calabrese (48 vezes) , Coopeducar (1 vez) , conforme imputações do 8º fato criminoso da denúncia, e OBRA IMPRESSA (33 vezes) , conforme imputações do 11º e 12º fatos criminosos da denúncia; pelos crimes de uso de documento falso (art. 304 do CP c/c art. 299 do CP)  relacionados aos falsos orçamentos apresentados para a CGU referentes à contratação da OBRA IMPRESSA pelo IBEPOTEQ (1 vez) , conforme imputação do 9º fato criminoso da denúncia, falsas listas de presença em treinamentos e falsos relatórios de vistoria de telessalas apresentados à CGU (3 vezes) , conforme 13º fato criminoso da denúncia; pelo crime de quadrilha previsto no art. 288 do CP, pela redação anterior à Lei nº 12.850/2013 (15º fato criminoso da denúncia) ;
 (...) 
2) condenar o réu Ricardo Herrera: pelo crime de fraude à licitação (art. 90 da Lei nº 8.666/1993) , relacionado ao Termo de Parceria 01/2011 (5º fato criminoso descrito na denúncia) ; pelos crimes de peculato do art. 312 do CP, envolvendo a apropriação, em 3 oportunidades, da denominada 'taxa de administração' (7º fato criminoso da denúncia) , envolvendo o desvio de recursos públicos por meio de pagamentos indevidos realizados pelas OSCIPs IBEPOTEQ e ABDES às empresas subcontradas Templeton (9 vezes) , Ibepema (28 vezes) , E-Television (4 vezes) , Attender (7 vezes) , Imamb (14 vezes) , Calabrese (48 vezes) , Coopeducar (1 vez) , conforme imputações do 8º fato criminoso da denúncia, e OBRA IMPRESSA (33 vezes) , conforme imputações do 11º e 12º fatos criminosos da denúncia; pelos crimes de uso de documento falso (art. 304 do CP c/c art. 299 do CP)  relacionados aos falsos orçamentos apresentados para a CGU referentes à contratação da OBRA IMPRESSA pelo IBEPOTEQ (1 vez) , conforme imputação do 9º fato criminoso da denúncia, falsas listas de presença em treinamentos e falsos relatórios de vistoria de telessalas apresentados à CGU (3 vezes) , conforme 13º fato criminoso da denúncia; pelo crime de quadrilha previsto no art. 288 do CP, pela redação anterior à Lei nº 12.850/2013 (15º fato criminoso da denúncia) ;
 (...) 
3) condenar o réu Gilson Amâncio: pelos crimes de fraude à licitação (art. 90 da Lei nº 8.666/1993) , relacionados aos Termos de Parceria 02/2010, 03/2010 e 01/2011 (3º, 4º e 5º fatos criminosos descritos na denúncia) ; pelos crimes de peculato do art. 312 do CP, envolvendo apropriação por meio de retiradas em cheques (ao menos 3 oportunidades) em favor do próprio IBEPOTEQ (6º fato criminoso da denúncia) , envolvendo a apropriação, em 4 oportunidades, da denominada 'taxa de administração' (7º fato criminoso da denúncia) , envolvendo o desvio de recursos públicos por meio de pagamentos indevidos realizados pela OSCIP IBEPOTEQ às empresas subcontradas Templeton (9 vezes) , Ibepema (14 vezes) , E-Television (3 vezes) , Attender (7 vezes) , Imamb (7 vezes) , Insulbra (2 vezes) , Calabrese (39 vezes) , conforme imputações do 8º fato criminoso da denúncia, e OBRA IMPRESSA (21 vezes) , conforme imputações do 11º e 12º fatos criminosos da denúncia; pelos crimes de uso de documento falso (art. 304 do CP c/c art. 299 do CP)  relacionados aos falsos orçamentos apresentados para a CGU referentes à contratação da OBRA IMPRESSA pelo IBEPOTEQ (1 vez) , conforme imputação do 9º fato criminoso da denúncia, falsas listas de presença em treinamentos e falsos relatórios de vistoria de telessalas apresentados pelo IBEPOTEQ à CGU (2 vezes) , conforme 13º fato criminoso da denúncia; pelo crime de quadrilha previsto no art. 288 do CP, pela redação anterior à Lei nº 12.850/2013 (15º fato criminoso da denúncia) ; pelo crime de lavagem de dinheiro (art. 1º, V, da redação original da Lei nº 9.613/1998) , iniciado com o repasse de dinheiro da empresa Attender para a empresa CSSB Alumínios (16º fato criminoso, subitem 16.1, da denúncia) ;
 (...) 
IV - DISPOSIÇÕES FINAIS 
1- Do valor mínimo para reparação dos danos 
1.026. Em vista do disposto no artigo 387, IV, do CPP, fixo o valor do dano mínimo decorrente do crime em R$ 6.600.000,00 (seis milhões seiscentos mil reais) , posicionado para setembro de 2013, conforme estimativa apresentada pelo MPF na petição inicial dos autos do incidente da medida de arresto nº 5037585-47.2013.4.04.7000. 
1.027. Anoto que o referido incidente foi distribuído em 12/09/2013, ao passo que a denúncia havia sido oferecida um dia antes (11/09/2013) . 
1.028. Ressalto, ainda, que as Defesas tiveram garantido o amplo direito de defesa para discutir o valor do dano, nos presentes autos e nos incidentes que trataram das medidas de arresto. 
1.029. Por fim, é necessário considerar que pela natureza dos crimes praticados, em especial as séries de crimes de peculato, o valor do dano corresponde ao próprio montante dos recursos públicos desviados.
 (...) ."
Segundo o MP de Contas conseguiu verificar no portal do Tribunal Regional Federal da 4ª Região, a sentença proferida nos autos da Ação Penal 5037410-53.2013.4.04.7000/PR ainda não transitou em julgado (recurso de apelação[footnoteRef:8]) . [8:  https://www2.trf4.jus.br/trf4/controlador.php?acao=consulta_processual_resultado_pesquisa&txtValor=5037410-53.2013.4.04.7000&selOrigem=TRF&chkMostrarBaixados=&selForma=NU&txtDataFase=01/01/1970. Acesso em: 21 jun. 2021.] 
III
Em face do que restou apurado nos autos, o Ministério Público de Contas manifesta-se de acordo com a proposição da Secex/TCE (peças 424 a 426) , alertando, porém, no tocante ao encaminhamento, que:
a) as alegações de defesa dos srs. José Carlos Ciccarino e Ricardo Herrera devem ser parcialmente acolhidas (peça 424, item 68, alínea "b") ;
b) o nome do cofre credor do débito deve ser retificado para "Instituto Federal de Educação, Ciência e Tecnologia do Paraná - IFPR" (peça 424, item 68, alínea "d") .

Francisco Augusto Zardo Guedes (35303/OAB-PR), Gustavo Cezar Bortot Vieira (97182/OAB-PR), Sebastião Pedro da Silva Junior (61518/OAB/DF), Fajardo José Pereira Faria (29699/OAB-PR), Lia Elizabeth Anastácio Faria (39.153/OAB-PR).

Procurador Júlio Marcelo de Oliveira.

TOMADA DE CONTAS ESPECIAL. TERMO DE PARCERIA. RECURSOS DO INSTITUTO FEDERAL DE EDUCAÇÃO, CIÊNCIA E TECNOLOGIA DO PARANÁ. DIVERSAS IRREGULARIDADES IDENTIFICADADAS EM AUDITORIA DO TCU, NA OPERAÇÃO SINAPSE, DA POLÍCIA FEDERAL E DA CONTROLADORIA-GERAL DA UNIÃO. REVELIA. REJEIÇÃO PARCIAL DAS ALEGAÇÕES DE DEFESA APRESENTADAS. CONTAS IRREGULARES. DÉBITO E MULTA.

TOMADA DE CONTAS ESPECIAL (TCE)

Secretaria de Controle Externo de Tomada de Contas Especial (SecexTCE).

Trata-se de tomada de contas especial instaurada pelo Instituto Federal de Educação, Ciência e Tecnologia do Paraná (IFPR) , em razão de indícios de irregularidade na aplicação dos recursos do Termo de Parceria 00001/2011, firmado com Instituto Brasileiro de Estudos e Pesquisas para Otimização da Tecnologia e da Qualidade Aplicadas (Ibepotec) , tendo por objeto a "cooperação técnica operacional e assessoria, no fomento das atividades de promoção gratuita da educação de forma complementar, para prestação de serviços intermediários de apoio, na implementação dos cursos ministrados no Âmbito da Educação a Distância"
O objeto avençado foi estimado em R$ 33.964.300,94, a cargo exclusivamente do concendente, que efetivamente repassou R$ 22.696.165,49.  
Segundo o Relatório do Tomador de Contas, o sexto repasse, no valor previsto de R$ 11.268.135,45, deixou de ser realizado pelo IFPR, em virtude da reprovação de relatórios de execução enviados pela Ibepoteq, bem assim da deflagração da Operação Sinapse, pela Polícia Federal e pela Controladoria-Geral da União, iniciada em 8/8/2013, destinada a apurar desvios de recursos públicos e atos de corrupção no Instituto Federal do Paraná, na área de ensino a distância.  
O termo de parceria vigeu no período de 26/10/2011 a 31/12/2013, com previsão de prestação de contas em 1/3/2014.
Vale registrar que a presente tomada de contas especial decorreu do TC Processo 009.740/2013-9, no âmbito do qual foi realizada inspeção por esta Corte de Contas e identificadas as irregularidades de que tratam as alíneas "b", "d" e "f" acima, bem assim a ausência de fiscalização e acompanhamento da execução do termo de parceria 1/2011. 
Naqueles autos, mediante o Acórdão 2442/2016-TCU-Segunda Câmara, da Relatoria da E. Ministra Ana Arraes, foi determinado ao IFPR que apresentasse as conclusões acerca da confirmação ou da elisão do dano objeto do Processo Administrativo 23411.003011/2015-08, relativamente ao Termo de Parceria 001/2011, tratado nestes autos. 
Os pareceres exarados na fase interna da TCE identificaram prejuízo ao Erário no valor de R$ 13.036.544,47, sob a responsabilidade do Ibepotec, da empresa Obra Impressa Gráfica e Editora Ltda - ME, e das pessoas físicas Arnaldo Suhr, Irineu Mario Colombo, José Carlos Ciccarino, Ricardo Herrera e Gilson Amâncio, em razão dos seguintes indícios de irregularidade:
ausência de aplicação ou de devolução dos rendimentos oriundos das aplicações financeiras dos recursos recebidos no objeto do termo de parceria;
recolhimento indevido de ISS;
movimentação dos recursos em conta distinta da conta específica, que fora utilizada apenas para recebimento dos recursos;
ausência parcial de documentos contábeis nas prestações de contas;
pagamento de taxa de administração, destinada ao Ibepotec, sem a documentação comprobatória;
superfaturamento na quantidade de livros, mediante a impressão de 344.199 livros a mais do que os alunos matriculados por disciplina.
Após o recebimento destas contas especiais, a Secretaria de Controle Externo de Tomada de Contas Especial (SecexTCE) , conforme instrução transcrita no Relatório, entendeu que não havia evidências de que Arnaldo Suhr, Irineu Mario Colombo e a empresa Obra Impressa Gráfica e Editora Ltda. - ME teriam concorrido para os débitos apurados, razão pela qual, com a minha anuência, não foram incluídos no rol de responsáveis a serem citados.
Considerando que não foram chamadas aos autos para apresentar defesa, deixo de acompanhar a proposta de exclusão dessas pessoas da presente relação processual, porquanto não a integram.
Regulamente citados, acerca das ocorrências mencionadas nas alíneas "a" a "e" (par. 7º, deste voto) , o Ibepotec e Gilson Amâncio (Presidente do Ibepotec, no período de 1/1/2011 a 31/12/2014) permaneceram em silêncio, o que me leva a declará-los revéis, nos termos do art. 12, § 3º, da Lei 8.443/1992.
José Carlos Ciccarino (Diretor-Geral do EaD-IFPR no período de 1/1/2011 a 31/12/2014) e Ricardo Herrera (Diretor Administrativo e Financeiro do EaD-IFPR, no período de 1/1/2011 a 31/12/2014) apresentaram alegações de defesa, que, após análise da Secex/TCE, foram consideradas insuficientemente capazes de afastar o indício de irregularidade a eles atribuídos, em solidariedade com o Ibepotec e Gilson Amâncio, concernentes às despesas indevidas com a impressão de livros (alínea "f", par. 7º, deste voto) .
Sendo assim, propõe a unidade técnica, no mérito, a rejeição das alegações de defesa dos representantes da IFPR, a irregularidade de suas contas e dos responsáveis revéis, bem como a condenação de todos ao pagamento dos débitos que lhes foram imputados e da multa proporcional prevista no art. 57 da Lei 8.443/1992.
O representante do Ministério Público, mediante o parecer reproduzido no Relatório, acolheu, no essencial, a proposta de encaminhamento da instrução, sugerindo, em acréscimo, que as alegações de defesa apresentadas sejam parcialmente acolhidas, visto que reconhecida a pertinência do argumento de que os defendentes só podem ser responsabilizados pelos valores correspondentes às autorizações para aquisição de livros que efetivamente assinaram.
Por fim, propõe a correção do cofre credor do débito, no sentido de que as importâncias devidas sejam recolhidas para o próprio IFPR.
Acolho a proposta de encaminhamento da SecexTCE, com os adendos do Parquet, incorporando os respectivos argumentos às minhas razões de decidir, sem prejuízo das considerações a seguir aduzidas.
II
Ante a revelia do Ibepotec e do seu ex-Presidente Gilson Amâncio, restaram injustificadas as ocorrências relacionadas nas alíneas "a" a "e" (par. 7º, deste voto) , o que permite inferir pelo desvio dos recursos, visto que os responsáveis deixaram de cumprir com o dever constitucional de demonstrar sua regular aplicação nas finalidades avençadas.   
Em razão dessas ocorrências, julgo irregulares as contas do Ibepoteq e Gilson Amâncio, com fulcro no art. 16, alíneas "c" e "d", da Lei 8.443/1992, condenando-os ao pagamento dos respectivos débitos, em regime de solidariedade, e da multa proporcional, prevista no art. 57 do referido diploma legal.
Tal encaminhamento está em sintonia com o enunciado 286 da Súmula do TCU, que prevê: "A pessoa jurídica de direito privado destinatária de transferências voluntárias de recursos federais feitas com vistas à consecução de uma finalidade pública responde solidariamente com seus administradores pelos danos causados ao Erário na aplicação desses recursos."
O débito, atualizado monetariamente até 1/9/2022, sem a incidência de juros, corresponde a R$ 16.862.542,00. 
III
Relativamente à impressão de livros didáticos, os pareceres são uníssonos no sentido de que, ao confrontar a quantidade de livros impressos (576.100) com o somatório dos alunos matriculados por disciplina (231.901) , verifica-se a impressão indevida de 344.199 exemplares.
De acordo com o demonstrativo elaborado pela SecexTCE (peça 382) , levando em consideração a quantidade de alunos matriculados por disciplina e os valores unitários de cada livro, foram realizadas despesas injustificadas no valor de R$ 4.056.450,73, cujos fundamentos não foram devidamente afastados pelas alegações de defesa apresentadas. 
A título ilustrativo, a manifestação do Ministério Público trouxe aos autos excertos da sentença judicial exarada na Ação Penal 5037410-53.2013.4.04.7000/PR, em trâmite na Seção Judiciária do Paraná (13ª Vara Federal de Curitiba) , decorrente da Operação Sinapse, que, a exemplo do trecho abaixo, evidenciam a gravidade das ações do Ibepotec e de seu administrador, em conluio com agentes do IFPR:  
621. O conjunto probatório é farto em demonstrar as diferentes fraudes, realizadas ao longo de mais de um ano, por meio da empresa OBRA IMPRESSA, para que fossem consumados os desvios de recursos públicos. Destaco os seguintes elementos de prova: a) conclusões do relatório da CGU, sobre fraudes quanto à quantidade de livros efetivamente fornecidos; b) interrogatórios dos réus Ricardo Herrera e Arnaldo Suhr, em que foi reconhecida a prática de pagamentos sem causa lícita e a distribuição do dinheiro desviado entre os acusados; c) conteúdo da perícia relacionada à contabilidade da empresa OBRA IMPRESSA, que revelou índices exagerados de lucratividade a evidenciar o superfaturamento e o recebimento indevido de valores; d) conteúdo da perícia relacionada à movimentação financeira da empresa OBRA IMPRESSA e a análise movimentação da conta bancária da referida empresa, que demonstraram grande quantidade de saques em espécie, o que está em consonância com os relatos da distribuição em espécie do dinheiro desviado entre os acusados; e) filmagens e registros bancários dos saques em dinheiro relacionadas a três episódios específico de entrega de dinheiro aos acusados ocorridos nos dias 09 e 23 maio de 2012; f) conteúdo de ligações telefônicas monitoradas. 
Diante desses elementos, acompanho as manifestações da Secex/TCE, com o ajuste proposto pelo Parquet, no sentido de que, os agentes do IFPR sejam condenados a restituir, em solidariedade com o Ibepoteq e Gilson Amâncio, apenas os valores correspondentes às autorizações de compra de livros que subscreveram.
O débito, atualizado monetariamente até 1/9/2022, sem a incidência de juros, corresponde a R$ 7.588.906,88. 
Sendo assim, acolho parcialmente as alegações de defesa de José Carlos Ciccarino e Ricardo Herrera, julgo irregulares as contas desses responsáveis, do Ibepoteq e de Gilson Amâncio, com fulcro no art. 16, alíneas "c" e "d", da Lei 8.443/1992, e condeno os quatro ao pagamento do débito apurado, em regime de solidariedade, e da multa prevista no art. 57 da Lei Orgânica do TCU.
Importante rememorar que este Tribunal tomou conhecimento das irregularidades objeto destas contas especiais por meio da representação da Secretaria de Controle Externo do Paraná (TC Processo 009.740/2013-9) , datada de 3/5/2013, o que deu ensejo ao Acórdão 2442/2016-TCU-Segunda Câmara, que determinou ao IFPR que se manifestasse sobre os indícios de débito e informasse as medidas internas eventualmente adotadas.
Os elementos constantes dos autos dão conta da notificação dos responsáveis, pelo IFPR, no período de 23/11/2017 e 8/12/2017, para que se manifestassem sobre as ocorrências tratadas nestes autos, o que interrompeu o prazo prescricional de 5 anos estabelecido na Lei 9.873/1999, consoante previsto nos artigos 4º, inciso IV, e 5º, inciso I, da recente Resolução-TCU 344/2022.
Tal prazo foi novamente interrompido, nos termos do art. 5, inciso I e § 1º, do normativo acima mencionado, com a regular citação dos responsáveis por esta Corte de Contas, o que se deu no período de 19 a 21/11/2019.
Sendo assim, não ocorreu a prescrição dos débitos apurados nestes autos, tampouco da pretensão punitiva deste Tribunal, prevista no art. 57 da Lei 8.443/1992.
Isto posto, voto no sentido de que o Tribunal acolha a minuta de acórdão que submeto à deliberação deste Colegiado.
TCU, Sala das Sessões, em 25 de outubro de 2022.
WALTON ALENCAR RODRIGUES 
Relator